---
title: "Proyecto ENPIC"
author: "Guillem Lluís i Luengo"
date: "`r Sys.Date()`"
output: word_document
header-includes:
  - \usepackage{setspace}
  - \onehalfspacing
csl: nlm-citation-sequence-brackets-year-only-no-issue.csl
bibliography: references.bib
---

```{r setup, include=FALSE}
library(knitr)

opts_chunk$set(echo = FALSE,
               warning = FALSE,
               message = FALSE,
               comment = "", 
               cache = TRUE,
               tidy = TRUE,
               prompt = FALSE,
               tidy.opts = list(width.cutoff = 72),
               fig.width = 7,
               fig.height = 4.5)

options(width = 75)

Sys.setlocale("LC_TIME", "C")

```

# Resultados

Los resultados de los indicadores se presentan como porcentajes e intervalos de confianza (IC) al 95%. Cuando el estándar de referencia es el 100%, no tiene sentido realizar contrastes de hipótesis porque, al comparar con el objetivo ideal, siempre se obtendrá significación. Para el resto de tests estadísticos, se indicará también el valor $p$. Se considera que existe significación estadística si $p < 0,05$.

```{r}
# ---- Instalación de paquetes ----

if (!require("haven")) {
  install.packages("haven")
}
if (!require("tidyverse")) {
  install.packages("tidyverse")
}
if (!require("rstatix")) {
  install.packages("rstatix")
}
if (!require("gtsummary")) {
  install.packages("gtsummary")
}
if (!require("ggpubr")) {
  install.packages("ggpubr")
}
if (!require("ggalluvial")) {
  install.packages("ggalluvial")
}
if (!require("ggvenn")) {
  install.packages("ggvenn")
}
if (!require("viridisLite")) {
  install.packages("viridisLite")
}

```

```{r}
# Gestión de datos y archivos
library(haven)
library(tidyverse)

# Estadística y gráficos
library(rstatix)
library(gtsummary)
library(ggpubr)
library(ggalluvial)
library(ggvenn)
library(viridisLite)


```

```{r}
# ---- Preparación de los datos ----

# Carga de datos
datos <- read_sav("ENPIC_BMI_525.sav")

# Exclusión de registros erróneos
datos <- datos %>% 
  filter(NUTRIC_Score <= 9 | is.na(NUTRIC_Score)) %>%
  
  # Corrección de errores
  mutate(
    FINICNPT2 = if_else(IDICOMEP == 4007, FINICNPT2 - years(90), FINICNPT2),
    FFINNPT2 = if_else(IDICOMEP == 4007, FFINNPT2 - years(90), FFINNPT2),
    
    TIPO_SN_Grupo = if_else(IDICOMEP %in% c(34006, 34007), 3, TIPO_SN_Grupo)
  )

```

## Caracterización de la muestra

Los datos de la población estudiada se muestran como media ± desviación estándar (cuando la variable sigue una distribución normal, evaluada mediante la prueba de Shapiro-Wilk), mediana [rango intercuartílico (RIC)] (en caso contrario) o frecuencia absoluta (porcentaje).

Se muestra también la comparación entre los grupos que inicialmente reciben nutrición enteral (NE) o parenteral (NE). Para las variables continuas, se emplean las pruebas estadísticas t de Student (paramétrica) y U de Mann-Whitney-Wilcoxon (no paramétrica). En el caso de las variables categóricas, se utiliza la prueba Chi-cuadrado de Pearson o la prueba exacta de Fisher cuando las frecuencias esperadas son inferiores a 5.

Los grupos son heterogéneos ($p < 0,05$) en el caso del grupo diagnóstico al que pertenecen los pacientes, el valor del NUTRIC Score, el tiempo de estancia en la UCI y en el hospital y las necesidades de ventilación mecánica.

```{r}
caracterizacion_muestra <- function(datos, comparar = NULL, excluir = NULL) {
  # 1. Selección de variables
  grupo_comp <- enquo(comparar)
  by_argument <- if (!rlang::quo_is_null(grupo_comp)) {
    as_label(grupo_comp)
  } else NULL
  
  variables <- c(
    "EDAD", "SEXO", "BMI", "ALCOHOL", "AHTA", "ADBTM", "ACARDIOP", "AEPOC",
    "AIRC", "ACIRROSIS", "AINMUNO", "ANEOPLAS", "STATUS3", "APACHEII", "SOFA1",
    "NUTRIC_Score", "NUTRISCOR2", "HORASIN", "SN_Menos48h", "Kcal_14d",
    "gPROT_14d", "PCOMPLIG", "PVRGM100", "PDANE", "PCLOSTDIF", "PVOMITO",
    "PBRONCOAS", "PISQUINT", "VM", "DIASVM", "INFRESP", "INFVIA", "DIAS_UCI",
    "DIAS_HOSP", "MUERTO28"
  )
  
  # 2. Exclusión de variables
  variables <- setdiff(variables, excluir)
  if (!is.null(by_argument)) {
    variables <- setdiff(variables, by_argument)
  }
  
  # 3. Bloques
  bloques <- list(
    `Características basales y comorbilidades` = c(
      "EDAD", "SEXO", "BMI", "ALCOHOL", "AHTA", "ADBTM", "ACARDIOP","AEPOC",
      "AIRC", "ACIRROSIS", "AINMUNO", "ANEOPLAS", "STATUS3", "APACHEII",
      "SOFA1", "NUTRIC_Score", "NUTRISCOR2"
    ),
    `Terapia nutricional` = c(
      "HORASIN", "SN_Menos48h", "Kcal_14d", "gPROT_14d", "PCOMPLIG", 
      "PVRGM100", "PDANE", "PCLOSTDIF", "PVOMITO", "PBRONCOAS", "PISQUINT"
    ),
    Resultados = c(
      "VM", "DIASVM", "INFRESP", "INFVIA", "DIAS_UCI", "DIAS_HOSP", "MUERTO28"
    )
  )
  
  # 4. Preparación y limpieza de variables
  datos <- datos %>%
    mutate(
      across(
        everything(), ~ 
          {if(inherits(.x, "haven_labelled")) haven::as_factor(.x) else .x}
      )
    ) %>%
    mutate(
      STATUS3 = factor(STATUS3),
      
      STATUS3 = recode_values(
        as.character(STATUS3),
        "QUIRURGICO" ~ "Quirúrgico",
        "MEDICO" ~ "Médico",
        "TRAUMA" ~ "Traumático"
      )
    ) %>%
    
    select(any_of(variables), any_of(by_argument))
  
  # 5. Gestión de variables dicotómicas
  vars_dicot <- c()
  
  for (v in variables) {
    valores_unicos <- na.omit(unique(datos[[v]]))
    
    if (length(valores_unicos) == 2) {
      vars_dicot <- c(vars_dicot, v)
    }
  }
  
  lista_tipos <- list()
  lista_valores <- list()
  
  if (length(vars_dicot) > 0) {
    for (v in vars_dicot) {
      lista_tipos[[v]] <- "dichotomous"
      
      valores <- na.omit(unique(datos[[v]]))
      lista_valores[[v]] <- valores[2]
    }
  }
  
  # 6. Análisis de normalidad
  vars_num <- datos %>% select(where(is.numeric)) %>% colnames()
  vars_cont <- setdiff(vars_num, c(vars_dicot, by_argument))
  
  vars_norm <- c()
  vars_no_norm <- c()
  
  for (v in vars_cont) {
    valores <- na.omit(datos[[v]])
    
    if (length(valores) >= 3) {
      if (shapiro.test(valores)$p.value >= 0.05) {
        vars_norm <- c(vars_norm, v)
      } else {
        vars_no_norm <- c(vars_no_norm, v)
      }
    } else {
      vars_no_norm <- c(vars_no_norm, v)
    }
  }
  
  # 7. Selección de formatos estadísticos
  lista_stats <- list(all_categorical() ~ "{n} ({p}%)")
  
  if (length(vars_norm) > 0) {
    for (v in vars_norm) {
      lista_stats[[v]] <- "{mean} ± {sd}"
    }
  }
  
  if (length(vars_no_norm) > 0) {
    for (v in vars_no_norm) {
      lista_stats[[v]] <- "{median} [{p25}, {p75}]"
    }
  }
  
  # 8. Subtablas por bloque
  subtablas <- list()
  
  for (nombre_bloque in names(bloques)) {
    vars_bloque <- intersect(bloques[[nombre_bloque]], variables)
    
    if (length(vars_bloque) == 0) next
    
    st <- datos %>%
      select(any_of(vars_bloque), any_of(by_argument)) %>%
      tbl_summary(
        by = any_of(by_argument),
        missing = "no",
        type = lista_tipos,
        value = lista_valores,
        statistic = lista_stats,
        digits = list(all_continuous() ~ 1)
      )
    
    if (!is.null(by_argument)) {
      st <- st %>% add_p()
    }
    
    subtablas[[nombre_bloque]] <- st
  }
  
  # 9. Tabla final
  tabla <- tbl_stack(subtablas, group_header = names(subtablas))
  
  return(tabla)
}

caracterizacion_muestra(datos, comparar = MUERTO28)



tabla_muestra <- datos %>%
  mutate(
    SN = if_else(TIPO_SN_Grupo == 1, "NE", "NP")
  ) %>%
  
  select(SN, EDAD, SEXO, BMI, STATUS3, NUTRIC_Score, DIAS_UCI, DIAS_HOSP,
         TOTAL_DIAS_SN, VM, DIASVM, DIAS_HOSP, Estado28d) %>%
  
  mutate(
    across(c(SEXO, STATUS3, Estado28d), ~ as_factor(.x)),
    VM = as.character(VM),
    
    STATUS3 = case_match(
      as.character(STATUS3),
      "QUIRURGICO" ~ "Quirúrgico",
      "MEDICO" ~ "Médico",
      "TRAUMA" ~ "Traumático"
    ),
    
    Estado28d = case_match(
      as.character(Estado28d),
      "Ingresado" ~ "Ingreso",
      .default = as.character(Estado28d)
    )
  ) %>%
  
  tbl_summary(
    by = SN,
    missing = "no",
    
    type = list(
      SEXO ~ "dichotomous",
      VM ~ "dichotomous"
    ),
    
    value = list(
      SEXO ~ "Mujer",
      VM ~ "1"
    ),
    
    label = list(
      SEXO ~ "Sexo (Mujer)",
      STATUS3 ~ "Grupo diagnóstico",
      DIAS_UCI ~ "Estancia en UCI (días)",
      DIAS_HOSP ~ "Estancia en Hospital (días)",
      VM ~ "Ventilación Mecánica",
      Estado28d ~ "Estado a los 28 días de ingreso"
    ),
    
    statistic = list(
      all_continuous() ~ "{median} [{p25}, {p75}]",
      all_categorical() ~ "{n} ({p}%)"
    ),
    
    digits = list(all_continuous() ~ 1)
  ) %>%
  
  add_overall(
    last = FALSE, col_label = paste0("**Total** N = {N}")
  ) %>%
  add_p() %>%
  
  modify_header(
    label = "**Variable**",
    p.value = "**Valor p**"
  ) %>%
  
  modify_footnote(
    all_stat_cols() ~ 
      "Valores expresados como mediana [RIC] o n (%)",
    p.value ~ "Prueba de la suma de rangos de Wilcoxon; Prueba de Chi-cuadrado de Pearson; Prueba exacta de Fisher"
  )

tabla_muestra

```


## Identificación de enfermos en riesgo nutricional (100%)

Todos los pacientes incluidos en el estudio tuvieron una estancia en la UCI superior a 48h. Se ha excluido del cálculo 1 registro que contenía datos erróneos.

Se valoró el riesgo nutricional con la herramienta NUTRIC Score en 508 de 524 casos (96,95%, IC 94,98-98,18). El gráfico muestra la distribución de puntuaciones de la prueba y la categoría de riesgo nutricional. Se puede observar una cierta simetría y la tendencia a valores medios (4-5), aunque existe una disminución notable de la frecuencia de la puntuación más alta registrada (9).

```{r}
# ---- I1. Identificación de enfermos en riesgo nutricional ----

resumen_i1 <- datos %>%
  # 1. Filtrado de pacientes con estancia > 48 h
  filter(DIASUCI >= 2) %>% # Todos
  
  # 2. Gestión de registros erróneos
  filter(NUTRIC_Score <= 9 | is.na(NUTRIC_Score)) %>%
  
  # 3. Cálculo del porcentaje y los IC
  summarise(
    Indicador = "1. Riesgo nutricional",
    Numerador = sum(!is.na(NUTRIC_Score)),
    Denominador = n(),
    `Resultado (%)` = round((Numerador / Denominador) * 100, 2),
    `IC 95% (inf – sup)` = 
      sprintf("(%.2f – %.2f)", 
              prop.test(Numerador, Denominador)$conf.int[1] * 100, 
              prop.test(Numerador, Denominador)$conf.int[2] * 100),
    Estándar = "100%"
  )

# Gráfico de barras
plot_nutric <- datos %>%
  filter(!is.na(NUTRIC_Score), NUTRIC_Score <= 9) %>%
  mutate(Riesgo = if_else(NUTRIC_Score >= 5, "Alto", "Bajo")) %>%
  
  ggplot(aes(x = as.factor(NUTRIC_Score), fill = Riesgo)) +
  geom_bar(alpha = 0.7) +
  scale_fill_viridis_d() +
  labs(
    title = "Distribución de puntuaciones de NUTRIC Score",
    x = "NUTRIC Score",
    y = "Número de casos"
  ) +
  theme_minimal() +
  theme(
    panel.grid.minor = element_blank(),
    plot.title = element_text(face = "bold"),
    legend.position = "bottom"
  )

plot_nutric

```

## Valoración del estado nutricional (100%)

Se realizó la valoración del estado nutricional en 232 de los 232 pacientes con riesgo nutricional (100%, IC 97,97-100). Es necesario tener en cuenta, no obstante, que existen 16 casos en los que no se pudo objetivar el riesgo nutricional mediante el NUTRIC Score y que, por este motivo, no se han incluido en el cálculo.

```{r}
# ---- I2. Valoración del estado nutricional ----

resumen_i2 <- datos %>%
  # 1. Filtrado de pacientes con riesgo nutricional (NUTRIC Score > 5)
  filter(NUTRIC_Score >= 5, NUTRIC_Score <= 9) %>%
  
  # 2. Cálculo del porcentaje y los IC
  summarise(
    Indicador = "2. Estado nutricional",
    Numerador = sum(!is.na(VGSING2)),
    Denominador = n(),
    `Resultado (%)` = round((Numerador / Denominador) * 100, 2),
    `IC 95% (inf – sup)` = 
      sprintf("(%.2f – %.2f)", 
              prop.test(Numerador, Denominador)$conf.int[1] * 100, 
              prop.test(Numerador, Denominador)$conf.int[2] * 100),
    Estándar = "100%"
  )

```

## Adecuación del aporte calórico y proteico del soporte nutricional (\>80%)

Para el cálculo de los indicadores, en los casos en los que el índice de masa corporal (IMC) es superior a 30, se utiliza el peso ajustado para los cálculos. Este se puede calcular a partir de las siguientes fórmulas @singer2019:

$$\mathrm{Peso\ ajustado} = (\mathrm{Peso\ actual} - \mathrm{Peso\ ideal}) \cdot 0,33 + \mathrm{Peso\ ideal}$$
$$\mathrm{Peso\ ideal} = 25 \cdot \mathrm{talla}^2$$

El cumplimiento de los requerimientos nutricionales en los pacientes que alcanzan el 4º día tras el ingreso en la UCI es bajo: 202 de 508 pacientes reciben entre el 80 i el 110% del aporte calórico recomendado (39,76%, IC 35,50-44,18) y 197 de 508 lo cumplen para el aporte proteico (38,78%, 34,55-43,19).

```{r}
# ---- I4. Adecuación del aporte calórico y proteico ----

# Cálculos adicionales
datos <- datos %>%
  mutate(
    # 1. Cálculo del peso ideal y del peso ajustado
    Peso_ideal = 25 * (TALLA^2),
    Peso_ajustado = (PESOACT - Peso_ideal) * 0.33 + Peso_ideal,
    
    # 2. Peso a utilizar según IMC
    Peso_calculo = if_else(BMI < 30, PESOACT, Peso_ajustado),
    
    # 3. Media del aporte calórico los 3 primeros días
    Media_cal_aguda = 
      rowMeans(pick(num_range("CALORIA", 1:3)), na.rm = TRUE) / Peso_calculo,
    
    # 4. Media del aporte calórico a partir del 4º día
    Media_cal_estable = 
      rowMeans(pick(num_range("CALORIA", 4:14)), na.rm = TRUE) / Peso_calculo,
    
    # 3. Media del aporte proteico los 3 primeros días
    Media_prot_aguda = 
      rowMeans(pick(num_range("PROT", 1:3)), na.rm = TRUE) / Peso_calculo,
    
    # 4. Media del aporte proteico a partir del 4º día
    Media_prot_estable = 
      rowMeans(pick(num_range("PROT", 4:14)), na.rm = TRUE) / Peso_calculo
  )

# Aporte calórico
resumen_i4_cal <- datos %>%
  # 1. Filtrado de pacientes con datos en fase estable
  filter(!is.na(Media_cal_estable)) %>%
  
  # 2. Cálculo del porcentaje y los IC
  summarise(
    Indicador = "4a. Aporte calórico",
    Numerador = sum(Media_cal_estable >= 20 & Media_cal_estable <= (1.1 * 30), 
                    na.rm = TRUE),
    Denominador = n(),
    `Resultado (%)` = round((Numerador / Denominador) * 100, 2),
    `IC 95% (inf – sup)` = 
      sprintf("(%.2f – %.2f)", 
              prop.test(Numerador, Denominador)$conf.int[1] * 100, 
              prop.test(Numerador, Denominador)$conf.int[2] * 100),
    Estándar = ">80%"
  )

# Aporte proteico
resumen_i4_prot <- datos %>%
  # 1. Filtrado de pacientes con datos en fase estable
  filter(!is.na(Media_prot_estable)) %>%
  
  # 2. Cálculo del porcentaje y los IC
  summarise(
    Indicador = "4b. Aporte proteico",
    Numerador = sum(Media_prot_estable >= (0.8 * 1.3) &
                      Media_prot_estable <= (1.1 * 1.5), na.rm = TRUE),
    Denominador = n(),
    `Resultado (%)` = round((Numerador / Denominador) * 100, 2),
    `IC 95% (inf – sup)` = 
      sprintf("(%.2f – %.2f)", 
              prop.test(Numerador, Denominador, p = 0.8)$conf.int[1] * 100, 
              prop.test(Numerador, Denominador, p = 0.8)$conf.int[2] * 100),
    Estándar = ">80%"
  )

resumen_i4 <- bind_rows(resumen_i4_cal, resumen_i4_prot)
rm(resumen_i4_cal, resumen_i4_prot)

```

De los pacientes que no cumplen los requerimientos de aporte calórico, 136 (26,77%) no llegan al 60% de los valores recomendados, mientras que 155 (30,51%) se sitúan entre el 60 i el 80%. Por la parte superior, 15 pacientes (2,95%) superan el umbral del 110%. En el caso de las proteínas, 152 pacientes (29,92%) no llegan al 60%, 135 (26,57%) se quedan entre el 60 i el 80% i 24 (4,72%) superan el 110% (ver Tablas).

```{r}
#' Análisis del error en el aporte nutricional
#' 
#' @description
#' Clasifica las observaciones en cuatro categorías según un intervalo de
#' referencia y devuelve una tabla formatada con `knitr::kable`.
#'
#' @param datos Un \code{data.frame} o \code{tibble} que contiene los datos.
#' @param columna El nombre de la columna a analizar (sin comillas).
#' @param valor_inf Numérico. Límite inferior del intervalo de referencia.
#' @param valor_sup Numérico. Límite superior del intervalo de referencia.
#' @param etiqueta Cadena de texto (opcional). El nombre de la variable que
#' aparecerá en el título de la tabla. Por defecto es "variable".
#'
#' @returns Una tabla objeto \code{knitr_kable} con el resumen de fercuencias
#' y porcentajes por categoría
#' 
#' @importFrom dplyr %>% filter mutate case_when group_by summarise n
#' @importFrom knitr kable
#' @export
#'
#' @examples
#' \dontrun{
#' # Ejemplo de uso con datos hipotéticos
#' analisis_aporte(df, media_calorias, 25, 30, "Calorías")
#' }
analisis_aporte <- function(datos, columna, valor_inf, valor_sup, 
                           etiqueta = "variable") {
  
  # Intervalo de referencia
  intervalo_ref <- paste0(valor_inf, " - ", valor_sup)
  
  error <- datos %>%
    # 1. Filtrado de pacientes con datos en la fase de estudio
    filter(!is.na({{ columna }})) %>%
    
    # 2. Casos de error
    mutate(
      Categoria = case_when(
        {{ columna }} < (0.6 * valor_inf) ~ "Hiponutrición (<60%)",
        {{ columna }} >= (0.6 * valor_inf) & {{ columna }} < (0.8 * valor_inf) ~ 
          "Aporte subóptimo (60-80%)",
        {{ columna }} >= (0.8 * valor_inf) & {{ columna }} <= (1.1 * valor_sup) ~ 
          "Aporte adecuado (80-110%)",
        {{ columna }} > (1.1 * valor_sup) ~ "Hipernutrición (>110%)"
        ),
    
      Categoria = factor(Categoria, levels = c(
        "Hiponutrición (<60%)",
        "Aporte subóptimo (60-80%)",
        "Aporte adecuado (80-110%)",
        "Hipernutrición (>110%)"
        ))
      ) %>%
  
    # 3. Resumen
    group_by(Categoria) %>%
    summarise(
      Total_grupo = n(),
      .groups = "drop"
      ) %>%
    mutate(
      Porcentaje = round((Total_grupo / sum(Total_grupo)) * 100, 2)
    )
  
  return(kable(error,
               col.names = c("Categoría", "Recuento", "Porcentaje (%)"),
               caption = paste0(
                 "**", etiqueta, "** | Intervalo de referencia: ", intervalo_ref
               )))
}

# Tablas
tabla_cal_aguda <- analisis_aporte(
  datos = datos, columna = Media_cal_aguda, valor_inf = 15, valor_sup = 20,
  etiqueta = "Aporte calórico en fase aguda (kcal/kg/día)"
)
tabla_cal_estable <- analisis_aporte(
  datos = datos, columna = Media_cal_estable, valor_inf = 25, valor_sup = 30,
  etiqueta = "Aporte calórico en fase estable (kcal/kg/día)"
)
tabla_prot_aguda <- analisis_aporte(
  datos = datos, columna = Media_prot_aguda, valor_inf = 0.8, valor_sup = 1.2,
  etiqueta = "Aporte proteico en fase aguda (g/kg/día)"
)
tabla_prot_estable <- analisis_aporte(
  datos = datos, columna = Media_prot_estable, valor_inf = 1.3, valor_sup = 1.5,
  etiqueta = "Aporte proteico en fase estable (g/kg/día)"
)

tabla_cal_aguda
tabla_cal_estable
tabla_prot_aguda
tabla_prot_estable

```

Los gráficos muestran la progresión del aporte diario para cada categoría. Para la comparación del aporte nutricional entre grupos de riesgo se utiliza el test U de Mann-Whitney-Wilcoxon (ver Tabla). No se aplican correcciones por comparaciones múltiples porque en el análisis exploratorio no se observa ningún valor $p < 0,05$. Así, no se puede afirmar que existan diferencias significativas en el aporte nutricional entre los pacientes con riesgo nutricional alto o bajo.

```{r}
#' Progresión del aporte nutricional
#' 
#' @description
#' Calcula la mediana y el rango intercuartílico del aporte nutricional por día
#' y devuelve el gráfico de progresión temporal formatado con `ggplot2`.
#'
#' @param datos Un \code{data.frame} o \code{tibble} que contiene los datos.
#' @param categoria El nombre de la variable a analizar ("CALORIA" o "PROT").
#' @param comparar Muestra la comparación entre dos grupos (FALSE por defecto).
#'
#' @returns Un objeto `ggplot` con la representació visual de la aportación.
#' 
#' @importFrom dplyr %>% select starts_with mutate filter group_by summarise if_else
#' @importFrom tidyr pivot_longer
#' @importFrom ggplot2 ggplot aes geom_ribbon geom_line geom_point annotate scale_color_viridis_c scale_fill_viridis_c scale_x_continuous scale_y_continuous theme_minimal labs
#' @export
#'
#' @examples
#' \dontrun{
#' # Ejemplo de uso con datos hipotéticos
#' progresion_aporte(df, "CALORIA")
#' progresion_aporte(df, "PROT")
#' }
progresion_aporte <- function(datos, categoria, comparar = FALSE) {
  
  # 1. Determinación de variables según la categoría
  caloria <- categoria == "CALORIA"
  variable <- if_else(caloria, "calórico", "proteico")
  unidades <- if_else(caloria, "kcal/kg/día", "g/kg/día")
  
  # 2. Objetivos dinámicos
  fase_aguda <- if_else(caloria, 12, 0.8 * 0.8)
  fase_estable <- if_else(caloria, 20, 0.8 * 1.3)
  
  objetivos <- data.frame(
    x = c(1, 4),
    xend = c(3, 14),
    y = c(fase_aguda, fase_estable),
    Fase = c("Fase aguda", "Fase estable")
  )
  
  # 3. Agrupación dinámica
  grupos <- if (comparar) c("NUTRISCOR2", "Día") else "Día"
  
  # 4. Procesamiento de datos
  datos <- datos %>%
    # 4.1. Recodificación del riesgo nutricional
    mutate(
      NUTRISCOR2 = factor(NUTRISCOR2,
                          levels = c(0, 1),
                          labels = c("Riesgo bajo (NUTRIC Score < 5)",
                                     "Riesgo alto (NUTRIC Score >= 5)"))
    ) %>%
    
    # 4.1. Selección de categoría
    select(any_of("NUTRISCOR2"), Peso_calculo, starts_with(categoria)) %>%
    
    # 4.2. Cálculo del aporte por kg y día
    pivot_longer(
      cols = starts_with(categoria),
      names_to = "Día",
      names_prefix = categoria,
      values_to = "Aporte"
    ) %>%
    mutate(
      Día = as.numeric(Día),
      Aporte = Aporte / Peso_calculo
    ) %>%
    
    # 4.3. Filtraje de NA
    filter(!is.na(Día), !is.na(Aporte))
  
  # 5. Si se comparan grupos, elimina NA
  if (comparar) {
    datos <- datos %>% filter(!is.na(NUTRISCOR2))
  }
  
  # 6. Cálculo de mediana y RIQ por día
  datos <- datos %>%
    group_by(across(all_of(grupos))) %>%
    summarise(
      Mediana = median(Aporte, na.rm = TRUE),
      P25 = quantile(Aporte, 0.25, na.rm = TRUE),
      P75 = quantile(Aporte, 0.75, na.rm = TRUE),
      .groups = "drop"
    )
  
  # 7. Gráfico de progresión temporal
  plot_out <- ggplot(datos, aes(x = Día, y = Mediana)) +
    # 7.1. Sombreado del RIQ
    geom_ribbon(aes(ymin = P25, ymax = P75), 
                fill = viridis(3)[2], alpha = 0.1) +
    
    # 7.2. Línea de tendencia principal y puntos
    geom_line(color = viridis(3)[2], linewidth = 1.2) +
    geom_point(color = viridis(3)[2], size = 3) +
    
    # 7.3. Líneas de objetivo
    geom_segment(data = objetivos,
                 aes(x = x, xend = xend, y = y, yend = y, color = Fase),
                 linetype = "dashed", linewidth = 1) +
    
    # 7.4. Estética
    scale_color_manual(
      name = "Objetivos nutricionales:",
      values = c("Fase aguda" = viridis(3)[1], "Fase estable" = "firebrick")
    ) +
    scale_x_continuous(breaks = 1:14) +
    scale_y_continuous(limits = c(0, max(datos$P75) * 1.1)) +
    theme_minimal() +
    theme(
      panel.grid.minor = element_blank(),
      plot.title = element_text(face = "bold"),
      legend.position = "bottom"
    ) +
    
    # 7.5. Texto y etiquetas
    labs(
      title = paste0("Progresión del aporte ", variable, " diario"),
      subtitle = paste0("Mediana de ", unidades, " con rango intercuartílico"),
      x = "Día",
      y = paste0("Aporte (", unidades, ")"),
      color = "Referencias:"
    )
  
  if (comparar) {
    plot_out <- plot_out + facet_wrap(~NUTRISCOR2)
  }
  
  return(plot_out)
}

# Gráficos
plot_calorias <- progresion_aporte(datos = datos, categoria = "CALORIA")
plot_proteinas <- progresion_aporte(datos = datos, categoria = "PROT")

plot_comp_cal <- progresion_aporte(datos, "CALORIA", comparar = TRUE)
plot_comp_prot <- progresion_aporte(datos, "PROT", comparar = TRUE)

plot_comp_cal
plot_comp_prot

```

```{r}
#' Comparación del aporte nutricional entre grupos de riesgo
#' 
#' @description
#' Compara el aporte nutricional entre dos grupos con el test U de Mann-Whitney-Wilcoxon.
#'
#' @param datos Un \code{data.frame} o \code{tibble} que contiene los datos.
#' @param categoria El nombre de la variable a analizar ("CALORIA" o "PROT"). 
#'
#' @returns Una tabla objeto \code{knitr_kable} con la mediana y RIQ de cada día para cada grupo y el valor p obtenido.
#' 
#' @importFrom dplyr %>% select mutate filter group_by summarise if_else left_join
#' @importFrom tidyr pivot_longer pivot_wider
#' @importFrom rstatix wilcox_test add_significance
#' @importFrom knitr kable
#' @export
#'
#' @examples
#' \dontrun{
#' # Ejemplo de uso con datos hipotéticos
#' progresion_aporte(df, "CALORIA")
#' progresion_aporte(df, "PROT")
#' }
comparacion_aporte <- function(datos, categoria) {
  # 1. Determinación de variables según la categoría
  caloria <- categoria == "CALORIA"
  variable <- if_else(caloria, "calórico", "proteico")
  unidades <- if_else(caloria, "kcal/kg/día", "g/kg/día")
  
  datos <- datos %>%
    # 2. Selección de variables
    select(NUTRISCOR2, Peso_calculo, starts_with(categoria)) %>%
    
    # 3. Conversión a formato largo
    pivot_longer(
      cols = starts_with(categoria),
      names_to = "Día",
      names_prefix = categoria,
      values_to = "Aporte"
    ) %>%
    mutate(
      Día = as.numeric(Día),
      Aporte = Aporte / Peso_calculo
    ) %>%
    
    # 4. Filtraje de valores faltantes
    filter(!is.na(Día), !is.na(Aporte), !is.na(NUTRISCOR2))
  
  # 5. Test estadístico
  p_valores <- datos %>%
    group_by(Día) %>%
    wilcox_test(Aporte ~ NUTRISCOR2) %>%
    add_significance("p") %>%
    select(Día, p)
  
  # 6. Recuento diario
  recuentos <- datos %>%
    group_by(Día, NUTRISCOR2) %>%
    summarise(n_grupo = n(), .groups = "drop") %>%
    pivot_wider(
      names_from = NUTRISCOR2, 
      values_from = n_grupo, 
      names_prefix = "n_"
    )
  
  # 7. Tabla resumen
  tabla <- datos %>%
    group_by(Día, NUTRISCOR2) %>%
    summarise(
      estado = paste0(round(median(Aporte), 2),
                      " [", round(quantile(Aporte, 0.25), 2),
                      ", ", round(quantile(Aporte, 0.75), 2), "]"),
      .groups = "drop"
    ) %>%
    pivot_wider(
      names_from = NUTRISCOR2,
      values_from = estado
    ) %>%
    left_join(p_valores, by = "Día") %>%
    left_join(recuentos, by = "Día") %>%
    select(
      `Día`,
      `Riesgo bajo (Mediana [RIC])` = `0`,
      N1 = n_0,
      `Riesgo alto (Mediana [RIC])` = `1`,
      N2 = n_1,
      `Valor p` = p
    )
  
  return(kable(
    tabla,
    caption = paste0(
      "**Comparación de aporte ", variable, "** (", unidades, ")"
    ),
    align = "crcrcr"
  ))
}


tabla_comp_cal <- comparacion_aporte(datos, "CALORIA")
tabla_comp_prot <- comparacion_aporte(datos, "PROT")

tabla_comp_cal
tabla_comp_prot

```

En cuanto a la distribución de días dentro de los rangos teóricos de aporte nutricional, el porcentaje de días en rango por paciente va del 0 al 100% en ambos grupos. Aunque se aprecia una ligera tendencia a la baja en el grupo de riesgo bajo, esta no es estadísticamente significativa.

```{r}
# Días dentro del rango objetivo (calorías)
datos <- datos %>%
  rowwise %>%
  mutate(
    # Días con datos (no NA)
    n_dias_cal = sum(!is.na(c_across(CALORIA4:CALORIA14))),
    
    # Días dentro del rango
    n_dias_rango_cal = sum(
      (c_across(CALORIA4:CALORIA14) / Peso_calculo) >= 20 &
        (c_across(CALORIA4:CALORIA14) / Peso_calculo) <= (1.1 * 30),
      na.rm = TRUE
    ),
    
    # Porcentaje de cumplimiento
    cumplimiento_cal = if_else(n_dias_cal > 0,
                           (n_dias_rango_cal / n_dias_cal) * 100,
                           NA_real_)
  ) %>%
  ungroup()

# Días dentro del rango objetivo (proteínas)
datos <- datos %>% 
  rowwise %>%
  mutate(
    # Días con datos (no NA)
    n_dias_prot = sum(!is.na(c_across(PROT4:PROT14))),
    
    # Días dentro del rango
    n_dias_rango_prot = sum(
      (c_across(PROT4:PROT14) / Peso_calculo) >= (0.8 * 1.3) &
        (c_across(PROT4:PROT14) / Peso_calculo) <= (1.1 * 1.5),
      na.rm = TRUE
    ),
    
    # Porcentaje de cumplimiento
    cumplimiento_prot = if_else(n_dias_prot > 0,
                           (n_dias_rango_prot / n_dias_prot) * 100,
                           NA_real_)
  ) %>%
  ungroup()

# Boxplot
plot_cumplimiento <- datos %>%
  # Selección de columnas
  select(NUTRISCOR2, cumplimiento_cal, cumplimiento_prot) %>%
  
  # Conversión a formato largo
  pivot_longer(cols = c(cumplimiento_cal, cumplimiento_prot),
               names_to = "Indicador",
               values_to = "Porcentaje") %>%
  
  # Recodificación
  mutate(
    NUTRISCOR2 = factor(NUTRISCOR2,
                        levels = c(0, 1),
                        labels = c("Riesgo bajo", "Riesgo alto"))
  ) %>%
  mutate(
    Indicador = recode(Indicador,
                       "cumplimiento_cal" = "Calorías",
                       "cumplimiento_prot" = "Proteínas")
  ) %>%
  
  # Filtraje de valores faltantes
  filter(!is.na(Porcentaje), !is.na(NUTRISCOR2)) %>%
  
  # Gráfico
  ggplot(aes(x = Indicador, y = Porcentaje, fill = NUTRISCOR2)) +
  geom_violin(alpha = 0.3, position = position_dodge(width = 0.8), color = NA) +
  geom_boxplot(
    width = 0.15, alpha = 0.6,
    position = position_dodge(width = 0.8)
  ) +
  geom_jitter(
    position = position_jitterdodge(dodge.width = 0.8, jitter.width = 0.15),
    alpha = 0.2, size = 0.8
  ) +
  
  # Estética
  scale_fill_viridis_d() +
  scale_color_viridis_d() +
  labs(
    title = "Distribución del aporte nutricional según riesgo nutricional",
    subtitle = "Fase estable (días 4-14)",
    y = "% de días en rango por paciente",
    x = "",
    fill = ""
  ) +
  theme_minimal() +
  theme(
    panel.grid.minor = element_blank(),
    plot.title = element_text(face = "bold"),
    legend.position = "bottom"
  ) +
  
  # Valor p del test U
  stat_compare_means(method = "wilcox.test", label = "p.format")

plot_cumplimiento

```

Por último, se muestran las tablas de contingencia para el cambio entre niveles de aporte calórico y proteico entre la fase aguda y la fase estable (se excluyen los pacientes sin datos en alguna de las fases). Para favorecer la interpretación, se ha tenido en cuenta únicamente el umbral del 80% de aporte nutricional y se ha utilizado el test de McNemar para datos apareados.

En ambos casos, el valor $p$ es inferior a 0,001. Así, existe evidencia significativa de asimetría en la dirección del cambio. En las tablas se puede observar una tendencia a pasar de un aporte adecuado en fase aguda a no cumplir los requerimientos en fase estable, siendo mucho menor en sentido inverso.

```{r}
#' Tabla de contingencia y test de McNemar
#' 
#' @description
#' Clasifica el aporte nutricional en función del umbral del 80% y genera una tabla de contingencia que muestra la evolución entre fase aguda y fase estable.
#'
#' @param datos Un \code{data.frame} o \code{tibble} que contiene los datos.
#' @param categoria El nombre de la variable a analizar ("CALORIA" o "PROT"). 
#' @param valor_ag Numérico. Valor de corte en fase aguda.
#' @param valor_es Numérico. Valor de corte en fase estable.
#'
#' @returns Una tabla objeto \code{knitr_kable} con los valores absolutos, los porcentajes y el valor p.
#' 
#' @importFrom dplyr %>% mutate if_else
#' @importFrom rlang sym !!
#' @importFrom knitr kable
#' @importFrom stats mcnemar.test prop.table addmargins
#' @export
#'
#' @examples
#' \dontrun{
#' # Ejemplo de uso con datos hipotéticos
#' grupos_aporte(df, "CALORIA", 15, 20)
#' }
grupos_aporte <- function (datos, categoria, valor_ag, valor_es) {
  # 1. Selección de columnas según la categoría
  if (categoria == "CALORIA") {
    col_aguda <- sym("Media_cal_aguda")
    col_estable <- sym("Media_cal_estable")
    variable <- "calórico"
  } else {
    col_aguda <- sym("Media_prot_aguda")
    col_estable <- sym("Media_prot_estable")
    variable <- "proteico"
  }
  
  # 2. Comparación fase aguda - fase estable
  cambio <- datos %>%
    # Grupo de aporte nutricional
    mutate(
      grupo_aguda = if_else(
        !!col_aguda < (0.8 * valor_ag), 
        "Insuficiente (<80%)", "Adecuado (≥80%)"
      ),
      
      grupo_estable = if_else(
        !!col_estable < (0.8 * valor_es), 
        "Insuficiente (<80%)", "Adecuado (≥80%)"
      ),
      
      grupo_aguda = factor(
        grupo_aguda, levels = c("Insuficiente (<80%)", "Adecuado (≥80%)")
      ),
      grupo_estable = factor(
        grupo_estable, levels = c("Insuficiente (<80%)", "Adecuado (≥80%)")
      )
    )
  
  # 3. Estructura de las tablas (valores absolutos y %)
  tabla_abs <- table(cambio$grupo_aguda, cambio$grupo_estable)
  tabla_pct <- prop.table(tabla_abs) * 100
  
  # 4. Test de McNemar
  test <- mcnemar.test(tabla_abs)
  p_valor <- test$p.value
  p_text <- if_else(
    p_valor < 0.001, "p < 0.001", paste0("p = ", round(p_valor, 3))
  )
  
  # 5. Márgenes con totales
  tabla_abs <- addmargins(tabla_abs)
  tabla_pct <- addmargins(tabla_pct)
  
  # 6. Tabla de contingencia
  tabla_cont <- matrix(
    sprintf("%d (%.1f%%)", tabla_abs, tabla_pct),
    nrow = nrow(tabla_abs),
    dimnames = dimnames(tabla_abs)
  )
  
  # 7. Etiquetas
  rownames(tabla_cont)[rownames(tabla_cont) == "Sum"] <- "Total"
  colnames(tabla_cont)[colnames(tabla_cont) == "Sum"] <- "Total"
  
  # 8. Conversión a data frame
  df_tabla_cont <- as.data.frame.matrix(tabla_cont)
  
  df_tabla_cont <- cbind(`Fase Aguda` = rownames(df_tabla_cont), df_tabla_cont)
  rownames(df_tabla_cont) <- NULL
  
  colnames(df_tabla_cont) <- c(
    "Fase Aguda / Fase Estable", "Insuficiente (<80%)", "Adecuado (≥80%)", "Total"
  )
  
  return(kable(df_tabla_cont,
               caption = paste0(
                 "**Evolución de los niveles de aporte ", variable,
                 "** | Test de McNemar: ", p_text
               ),
               align = "lccc"))
}

tabla_evol_cal <- grupos_aporte(datos, "CALORIA", 15, 25)
tabla_evol_prot <- grupos_aporte(datos, "PROT", 0.8, 1.3)

tabla_evol_cal
tabla_evol_prot

```

```{r}
# Alluvial plot
plot_evol <- datos %>%
  # 1. Perfiles de cumplimiento
  mutate(
    # 1.1. Fase aguda
    cal_ok_ag = Media_cal_aguda >= (0.8 * 15),
    prot_ok_ag = Media_prot_aguda >= (0.8 * 0.8),
    
    Perfil_ag = case_when(
      cal_ok_ag & prot_ok_ag ~ "Adecuado (≥80%)",
      cal_ok_ag & !prot_ok_ag ~ "Calórico",
      !cal_ok_ag & prot_ok_ag ~ "Proteico",
      !cal_ok_ag & !prot_ok_ag ~ "Insuficiente (<80%)"
    ),
    
    # 1.2. Fase estable
    cal_ok_es = Media_cal_estable >= (0.8 * 25),
    prot_ok_es = Media_prot_estable >= (0.8 * 1.3),
    
    Perfil_es = case_when(
      cal_ok_es & prot_ok_es ~ "Adecuado (≥80%)",
      cal_ok_es & !prot_ok_es ~ "Calórico",
      !cal_ok_es & prot_ok_es ~ "Proteico",
      !cal_ok_es & !prot_ok_es ~ "Insuficiente (<80%)"
    )
  ) %>%
  
  # 2. Pacientes con datos en ambas fases
  filter(!is.na(Perfil_ag) & !is.na(Perfil_es)) %>%
  
  # 3. Agrupación de datos
  group_by(Perfil_ag, Perfil_es) %>%
  summarise(n = n(), .groups = "drop") %>%
  
  # 4. Orden de factores
  mutate(
    Perfil_ag = factor(
      Perfil_ag, levels = c("Adecuado (≥80%)",
                            "Calórico",
                            "Proteico",
                            "Insuficiente (<80%)")
    ),
    Pefil_es = factor(
      Perfil_es, levels = c("Adecuado (≥80%)",
                            "Calórico",
                            "Proteico",
                            "Insuficiente (<80%)")
    )
  ) %>%
  
  # 5. Gráfico
  ggplot(aes(y = n, axis1 = Perfil_ag, axis2 = Perfil_es)) +
  geom_alluvium(aes(fill = Perfil_ag), alpha = 0.6, width = 1/4) +
  geom_stratum(width = 1/4, fill = "white", color = "grey30") +
  
  # 5.1. Etiquetas
  geom_text(
    stat = "stratum",
    aes(label = paste0(
      after_stat(stratum), "\n",
      "n = ", after_stat(count), " (", 
      sprintf("%.1f", after_stat(count) / sum(after_stat(count)) * 200), "%)"
    )),
    size = 2.7, fontface = "bold", lineheight = 0.8
  ) +
  
  # 5.2. Estética
  scale_x_discrete(limits = c("Fase Aguda", "Fase Estable"), 
                   expand = c(0.15, 0.05)) +
  scale_fill_viridis_d() +
  labs(
    title = "Dinámica del cumplimiento de objetivos nutricionales",
    subtitle = "Aporte nutricional por fase",
    y = "Número de pacientes (n)"
  ) +
  theme_minimal() +
  theme(
    panel.grid.major.x = element_blank(),
    panel.grid.minor = element_blank(),
    plot.title = element_text(face = "bold"),
    axis.text.x = element_text(size = 11, face = "bold", color = "black"),
    legend.position = "none"
  )

plot_evol

```

## Nutrición enteral precoz (100%)

El nivel de adherencia en este caso es notable: 279 de 375 pacientes (74,4%, IC 69,61-78,68) reciben nutrición enteral (NE) durante las primeras 48h de evolución.

```{r}
# ---- I6. Nutrición enteral precoz ----

resumen_i6 <- datos %>%
  # 1. Filtrado de pacientes con NE o NE-NPT e indicación de NE
  filter(TIPO_SN_Grupo %in% c(1, 3), !is.na(INDICA_NE)) %>%
  
  # 2. Cálculo del porcentaje y los IC
  summarise(
    Indicador = "6. NE precoz",
    Numerador = sum(SN_Menos48h == 1),
    Denominador = n(),
    `Resultado (%)` = round((Numerador / Denominador) * 100, 2),
    `IC 95% (inf – sup)` = 
      sprintf("(%.2f – %.2f)", 
              prop.test(Numerador, Denominador)$conf.int[1] * 100, 
              prop.test(Numerador, Denominador)$conf.int[2] * 100),
    Estándar = "100%"
  )

```

## Uso adecuado de nutrición parenteral total (\>90%)

Existe indicación de nutrición parenteral total (NPT) en 132 de los 193 pacientes (68,39%, IC 61,26-74,78) que reciben NPT.

```{r}
# ---- I7. Uso adecuado de NPT ----

resumen_i7 <- datos %>%
  # 1. Filtrado de pacientes que reciben NPT
  filter(!is.na(FINICNPT2)) %>%
  
  # 2. Cálculo del porcentaje y los IC
  summarise(
    Indicador = "7. NPT adecuada",
    Numerador = sum(!is.na(INDICA_NTP) | !is.na(INDICA_NTP_PocoAporte)),
    Denominador = n(),
    `Resultado (%)` = round((Numerador / Denominador) * 100, 2),
    `IC 95% (inf – sup)` = 
      sprintf("(%.2f – %.2f)", 
              prop.test(Numerador, Denominador, 0.9)$conf.int[1] * 100, 
              prop.test(Numerador, Denominador, 0.9)$conf.int[2] * 100),
    Estándar = ">90%"
  )

```

## Adecuación temporal del inicio de la nutrición parenteral complementaria (\>90%)

Solo 10 de 163 pacientes (6,13%, IC 3,15-11,30) con NE que al 4º día no alcanzan al menos el 60% de los requerimientos nutricionales (15 kcal/kg/día y 0,8 g/kg/día) reciben nutrición parenteral complementaria (NPC) durante las 24 horas posteriores a la detección.

```{r}
# ---- I8. Adecuación temporal de la NPC ----

datos_npc <- datos %>%
  # 1. Pacientes con NE o NE-NPT y valores registrados del 4º día 
  filter(TIPO_SN_Grupo %in% c(1, 3), !is.na(CALORIA4), !is.na(PROT4)) %>%
  
  # 2. Pacientes con <60% del aporte nutricional
  filter(CALORIA4 < (15 * Peso_calculo) | PROT4 < (0.8 * Peso_calculo)) %>%
  
  # 3. Tiempo hasta inicio de NPC
  mutate(
    FINICNE2 = parse_date_time(FINICNE2,
                               orders = c("ymd HMS", "ymd HM", "ymd"),
                               tz = "UTC"),
    FINICNPT2 = parse_date_time(FINICNPT2,
                                orders = c("ymd HMS", "ymd HM", "ymd"),
                                tz = "UTC"),
    dias_npc = as.numeric(difftime(FINICNPT2, FINICNE2, units = "days"))
  )
  
# Cálculo del porcentaje y los IC
resumen_i8 <- datos_npc %>%
  summarise(
    Indicador = "8. NPC adecuada",
    Numerador = sum(dias_npc <= 5, na.rm = TRUE),
    Denominador = n(),
    `Resultado (%)` = round((Numerador / Denominador) * 100, 2),
    `IC 95% (inf – sup)` = 
      sprintf("(%.2f – %.2f)", 
              prop.test(Numerador, Denominador, 0.9)$conf.int[1] * 100, 
              prop.test(Numerador, Denominador, 0.9)$conf.int[2] * 100),
    Estándar = ">90%"
  )

```

En las tablas se muestra la distribución por grupos de aporte calórico y proteico al 4º día. Para el cálculo del indicador, se han tenido en cuenta los pacientes que no llegan al 60% de los requerimientos en al menos uno de los casos.

```{r}
# Aporte nutricional en el 4º día en NE
tabla_cal_4 <- datos %>%
  filter(TIPO_SN_Grupo %in% c(1, 3), !is.na(CALORIA4), !is.na(PROT4)) %>%
  
  mutate(
    CALORIA4 = CALORIA4 / Peso_calculo
  ) %>%
  
  analisis_aporte(CALORIA4, 25, 30, "Aporte calórico día 4 (kcal/kg/día)")

tabla_prot_4 <- datos %>%
  filter(TIPO_SN_Grupo %in% c(1, 3), !is.na(CALORIA4), !is.na(PROT4)) %>%
  
  mutate(
    PROT4 = PROT4 / Peso_calculo
  ) %>%
  
  analisis_aporte(PROT4, 1.3, 1.5, "Aporte proteico día 4 (g/kg/día)")

tabla_cal_4
tabla_prot_4

```

El gráfico muestra el tiempo de inicio hasta la NPC. Solo 19 de los 163 pacientes que no alcanzan el 60% de los requerimientos reciben NPC.

```{r}
# Tiempo de inicio de la NPC
plot_npc <- ggplot(datos_npc, aes(x = dias_npc)) +
  geom_histogram(binwidth = 1, boundary = 0, fill = viridis(3)[2], 
                 color = "white", alpha = 0.7) +
  geom_vline(aes(xintercept = 5), color = "firebrick", 
             linetype = "dashed", linewidth = 1) +
  labs(
    title = "Tiempo hasta el inicio de la NPC",
    subtitle = paste0(
      "La línea indica el punto de corte para el cálculo del indicador"
    ),
    x = "Días desde inicio de NE hasta inicio de NPC",
    y = "Número de pacientes"
  ) +
  scale_x_continuous(breaks = seq(0, max(datos_npc$dias_npc, na.rm = TRUE) + 1, 
                                  by = 1)) +
  theme_minimal() +
  theme(
    panel.grid.minor = element_blank(),
    plot.title = element_text(face = "bold"),
    legend.position = "bottom"
  )

plot_npc

```

## Monitorización de la nutrición enteral (100%)

La monitorización de la NE es correcta en 101 de los 444 que reciben NE (22,75%, IC 18,99-26,99).

En el gráfico se muestran los porcentajes de cumplimiento para cada uno de los controles. Para pacientes que iniciaron NE se considera que la monitorización es correcta si existen 2 controles (día 7 y alta) si se mantiene la NE durante 14 días o más o 1 control (día 7 o alta) si se mantiene durante menos de 14 días. Para pacientes que recibieron NPT y posteriormente NE, se considera correcta si existe 1 control al alta.

```{r}
# ---- I9. Monitorización de la NE ----

datos_monitorizacion <- datos %>%
  # 1. Filtrado de pacientes con NE
  filter(!is.na(FINICNE2)) %>%
  
  # 2. Registro de complicaciones
  mutate(
    Reg_comp = if_else(
      !is.na(PVRGM100) & !is.na(PDANE) & !is.na(PCLOSTDIF) & 
        !is.na(PVOMITO) & !is.na(PBRONCOAS) & !is.na(PISQUINT), 
      1, 0, missing = 0
    )
  ) %>%
  
  # 3. Cumplimiento de controles
  mutate(
    # Triglicéridos
    Reg_trig = case_when(
      TIPO_SN_Grupo %in% c(1, 3) & TOTALNE2 >= 14 ~ 
        !is.na(TRIGLI7) & !is.na(TRIGLIA),
      TIPO_SN_Grupo %in% c(1, 3) & TOTALNE2 < 14 ~ 
        !is.na(TRIGLI7) | !is.na(TRIGLIA),
      TRUE ~ !is.na(TRIGLIA)
    ),
    
    # Colesterol
    Reg_col = case_when(
      TIPO_SN_Grupo %in% c(1, 3) & TOTALNE2 >= 14 ~ 
        !is.na(COLESTER7) & !is.na(COLESTERA),
      TIPO_SN_Grupo %in% c(1, 3) & TOTALNE2 < 14 ~ 
        !is.na(COLESTER7) | !is.na(COLESTERA),
      TRUE ~ !is.na(COLESTERA)
    ),
    
    # Albúmina
    Reg_alb = case_when(
      TIPO_SN_Grupo %in% c(1, 3) & TOTALNE2 >= 14 ~ 
        !is.na(ALBUMIN7) & !is.na(ALBUMINAA),
      TIPO_SN_Grupo %in% c(1, 3) & TOTALNE2 < 14 ~ 
        !is.na(ALBUMIN7) | !is.na(ALBUMINAA),
      TRUE ~ !is.na(ALBUMINAA)
    ),
    
    # Prealbúmina
    Reg_prealb = case_when(
      TIPO_SN_Grupo %in% c(1, 3) & TOTALNE2 >= 14 ~ 
        !is.na(PREALBU7) & !is.na(PREALBUA),
      TIPO_SN_Grupo %in% c(1, 3) & TOTALNE2 < 14 ~ 
        !is.na(PREALBU7) | !is.na(PREALBUA),
      TRUE ~ !is.na(PREALBUA)
    ),
    
    # Perfil hepático
    Reg_perf = case_when(
      TIPO_SN_Grupo %in% c(1, 3) & TOTALNE2 >= 14 ~
        !is.na(FALCALI7) & !is.na(FILIRUB7) & !is.na(GAMGT7) &
        !is.na(GOT7) & !is.na(GPT7) & !is.na(PROTT7) &
        !is.na(FALCALIA) & !is.na(FILIRUBA) & !is.na(GAMGTA) &
        !is.na(GOTA) & !is.na(GPTA) & !is.na(PROTTA),
      TIPO_SN_Grupo %in% c(1, 3) & TOTALNE2 < 14 ~ 
        (!is.na(FALCALI7) & !is.na(FILIRUB7) & !is.na(GAMGT7) &
           !is.na(GOT7) & !is.na(GPT7) & !is.na(PROTT7)) |
        (!is.na(FALCALIA) & !is.na(FILIRUBA) & !is.na(GAMGTA) &
           !is.na(GOTA) & !is.na(GPTA) & !is.na(PROTTA)),
      TRUE ~
        !is.na(FALCALIA) & !is.na(FILIRUBA) & !is.na(GAMGTA) &
        !is.na(GOTA) & !is.na(GPTA) & !is.na(PROTTA)
    )
  ) %>%
  
  # 4. Resumen de la monitorización
  mutate(
    Monitorizacion = if_else(
      Reg_comp == 1 & Reg_trig  & Reg_col  & Reg_alb  & Reg_prealb  & Reg_perf,
      1, 0, missing = 0
    )
  )

# Cálculo del porcentaje y los IC
resumen_i9 <- datos_monitorizacion %>%
  summarise(
    Indicador = "9. Monitorización NE",
    Numerador = sum(Monitorizacion == 1),
    Denominador = n(),
    `Resultado (%)` = round((Numerador / Denominador) * 100, 2),
    `IC 95% (inf – sup)` = 
      sprintf("(%.2f – %.2f)", 
              prop.test(Numerador, Denominador)$conf.int[1] * 100, 
              prop.test(Numerador, Denominador)$conf.int[2] * 100),
    Estándar = "100%"
  )

```

```{r}
# Cálculo de porcentajes por control
plot_monitorizacion <- datos_monitorizacion %>%
  # Tabla de porcentajes
  summarise(
    Complicaciones = mean(Reg_comp, na.rm = TRUE) * 100,
    Triglicéridos = mean(Reg_trig, na.rm = TRUE) * 100,
    Colesterol = mean(Reg_col, na.rm = TRUE) * 100,
    Albúmina = mean(Reg_alb, na.rm = TRUE) * 100,
    Prealbúmina = mean(Reg_prealb, na.rm = TRUE) * 100,
    `Perfil hepático` = mean(Reg_perf, na.rm = TRUE) * 100
  ) %>%
  
  pivot_longer(
    cols = everything(), names_to = "Control", values_to = "Porcentaje"
  ) %>%
  
  # Gráfico de barras
  ggplot(aes(x = reorder(Control, Porcentaje), 
                                 y = Porcentaje,
                                 fill = Porcentaje)) +
  geom_bar(alpha = 0.7, stat = "identity", show.legend = FALSE) +
  scale_fill_viridis_c(option = "viridis") +
  coord_flip() +
  labs(
    title = "Monitorización de la NE",
    subtitle = "Cumplimiento por caso",
    x = NULL,
    y = "% de cumplimiento"
  ) +
  theme_minimal() +
  theme(
    panel.grid.minor = element_blank(),
    plot.title = element_text(face = "bold")
  ) +
  geom_text(aes(label = paste0(round(Porcentaje, 2), "%")),
            hjust = -0.2, size = 3.5, fontface = "bold") +
  ylim(0, 115)

plot_monitorizacion

```

## Definición Disfunción Hepática Asociada a la Nutrición Parenteral (\<20%)

De los 101 pacientes que pasan más de 7 días con NP, se excluyen del cálculo 17 registros que no contienen al menos el 50% de los datos en alguno de los controles (día 7 o alta). De los 84 restantes, 75 (89,29%, IC 80,16-94,68) cumplen los criterios de Disfunción Hepática Asociada a la Nutrición Parenteral (DHANP). 

Cabe destacar que la inclusión de pacientes con registros incompletos tiende a infraestimar la incidencia de DHANP. Por otro lado, si se aplica una corrección para tener en cuenta los casos que ya presentaban DHANP al inicio de la NP, la incidencia acumulada es de 20 casos de 80 (25%, IC 16.28-36.15).

```{r}
# ---- I12. Disfunción hepática asociada a la NP ----

# Variables de análisis
vars_1 <- c("FALCALI1", "GAMGT1", "FILIRUB1", "GOT1", "GPT1", "INR1")
vars_3 <- c("FALCALI3", "GAMGT3", "FILIRUB3", "GOT3", "GPT3", "INR3")
vars_7 <- c("FALCALI7", "GAMGT7", "FILIRUB7", "GOT7", "GPT7", "INR7")
vars_a <- c("FALCALIA", "GAMGTA", "FILIRUBA", "GOTA", "GPTA", "INRA")

datos_dhanp <- datos %>%
  # 1. Filtrado de pacientes que reciben TN durante al menos 7 días
  filter(TOTALNPT22 >= 7 | (TOTALNE2 >= 7 & TIPO_SN_Grupo == 1)) %>%
  
  # 2. Grupos de TN
  mutate(
    Grupo_TN = if_else(TIPO_SN_Grupo == 1, "NE", "NP")
  ) %>%
  
  # 3. Gestión de valores faltantes
  rowwise() %>%
  mutate(
    faltantes_7 = sum(is.na(c_across(all_of(vars_7)))),
    faltantes_a = sum(is.na(c_across(all_of(vars_a)))),
    
    reg_ok = case_when(
      TIPO_SN_Grupo %in% c(1, 2, 4) ~ (faltantes_7 <= 3 | faltantes_a <= 3),
      TIPO_SN_Grupo == 3 ~ (faltantes_a <= 3),
      TRUE ~ FALSE
    )
  ) %>%
  ungroup() %>%
  
  # 4. Filtro de calidad
  filter(reg_ok == TRUE) %>%
  
  # 5. Pacientes con disfunción hepática según día y grupo
  mutate(
    Colestasis = case_when(
      # Si no tiene ninguna analítica = NA
      TIPO_SN_Grupo %in% c(1, 2, 4) &
        is.na(FALCALI7) & is.na(GAMGT7) & is.na(FILIRUB7) &
        is.na(FALCALIA) & is.na(GAMGTA) & is.na(FILIRUBA) ~ NA,
      !TIPO_SN_Grupo %in% c(1, 2, 4) &
        is.na(FALCALIA) & is.na(GAMGTA) & is.na(FILIRUBA) ~ NA,
      
      # Criterio clínico según el grupo
      TIPO_SN_Grupo %in% c(1, 2, 4) ~
        coalesce(FALCALI7 > 280, FALSE) | coalesce(GAMGT7 > 50, FALSE) |
        coalesce(FILIRUB7 > 1.2, FALSE) | coalesce(FALCALIA > 280, FALSE) |
        coalesce(GAMGTA > 50, FALSE) | coalesce(FILIRUBA > 1.2, FALSE),
      TRUE ~ 
        coalesce(FALCALIA > 280, FALSE) | coalesce(GAMGTA > 50, FALSE) |
        coalesce(FILIRUBA > 1.2, FALSE)
    ),
    
    Colestasis_d1 = case_when(
      is.na(FALCALI1) & is.na(GAMGT1) & is.na(FILIRUB1) ~ NA,
      
      coalesce(FALCALI1 > 280, FALSE) | coalesce(GAMGT1 > 50, FALSE) |
        coalesce(FILIRUB1 > 1.2, FALSE) ~ TRUE,
      TRUE ~ FALSE
    ),
    
    Necrosis = case_when(
      TIPO_SN_Grupo %in% c(1, 2, 4) &
        is.na(GOT7) & is.na(GPT7) & is.na(FILIRUB7) & is.na(INR7) &
        is.na(GOTA) & is.na(GPTA) & is.na(FILIRUBA) & is.na(INRA) ~ NA,
      !TIPO_SN_Grupo %in% c(1, 2, 4) &
        is.na(GOTA) & is.na(GPTA) & is.na(FILIRUBA) & is.na(INRA) ~ NA,
      
      TIPO_SN_Grupo %in% c(1, 2, 4) ~
        ((coalesce(GOT7 > 40, FALSE) | coalesce(GPT7 > 42, FALSE)) &
           (coalesce(FILIRUB7 > 1.2, FALSE) | coalesce(INR7 > 1.4, FALSE))) |
        ((coalesce(GOTA > 40, FALSE) | coalesce(GPTA > 42, FALSE)) &
           (coalesce(FILIRUBA > 1.2, FALSE) | coalesce(INRA > 1.4, FALSE))),
      TRUE ~ 
        (coalesce(GOTA > 40, FALSE) | coalesce(GPTA > 42, FALSE)) &
        (coalesce(FILIRUBA > 1.2, FALSE) | coalesce(INRA > 1.4, FALSE))
    ),
    
    Necrosis_d1 = case_when(
      is.na(GOT1) & is.na(GPT1) & is.na(FILIRUB1) & is.na(INR1) ~ NA,
      
      (coalesce(GOT1 > 40, FALSE) | coalesce(GPT1 > 42, FALSE)) &
        (coalesce(FILIRUB1 > 1.2, FALSE) | coalesce(INR1 > 1.4, FALSE)) ~ TRUE,
      TRUE ~ FALSE
    ),
    
    Mixta = if_else(Colestasis & Necrosis, 1, 0, missing = NA_integer_),
    
    DHANP = if_else(Colestasis | Necrosis, 1, 0, missing = NA_integer_),
    
    DHANP_d1 = if_else(Colestasis_d1 | Necrosis_d1, 1, 0, missing = NA_integer_)
  )

# Resumen de valores faltantes
tabla_na <- datos_dhanp %>%
  filter(TIPO_SN_Grupo != 1) %>%
  
  rowwise() %>%
  mutate(
    Total_NA = sum(is.na(c_across(all_of(c(vars_1, vars_3, vars_7, vars_a)))))
  ) %>%
  ungroup() %>%
  
  count(Total_NA, name = "Pacientes") %>%
  mutate(
    Porcentaje = round((Pacientes / sum(Pacientes)) * 100, 2),
    Acumulado = round(cumsum((Pacientes / sum(Pacientes)) * 100), 2)
  )

rm(list = ls(pattern = "^vars"))
  
# Cálculo del porcentaje y los IC
resumen_i12a <- datos_dhanp %>%
  filter(TIPO_SN_Grupo != 1) %>%
  summarise(
    Indicador = "12a. DHANP",
    Numerador = sum(DHANP == 1, na.rm = TRUE),
    Denominador = n(),
    `Resultado (%)` = round((Numerador / Denominador) * 100, 2),
    `IC 95% (inf – sup)` = 
      sprintf("(%.2f – %.2f)", 
              prop.test(Numerador, Denominador, 0.2)$conf.int[1] * 100, 
              prop.test(Numerador, Denominador, 0.2)$conf.int[2] * 100),
    Estándar = "<20%"
  )

resumen_i12b <- datos_dhanp %>%
  filter(TIPO_SN_Grupo != 1, !is.na(DHANP_d1)) %>%
  summarise(
    Indicador = "12b. DHANP (con corrección)",
    Numerador = sum(DHANP == 1 & DHANP_d1 != 1, na.rm = TRUE),
    Denominador = n(),
    `Resultado (%)` = round((Numerador / Denominador) * 100, 2),
    `IC 95% (inf – sup)` = 
      sprintf("(%.2f – %.2f)", 
              prop.test(Numerador, Denominador, 0.2)$conf.int[1] * 100, 
              prop.test(Numerador, Denominador, 0.2)$conf.int[2] * 100),
    Estándar = "<20%"
  )

resumen_i12 <- bind_rows(resumen_i12a, resumen_i12b)
rm(resumen_i12a, resumen_i12b)

```

Se incluye un diagrama de Venn con la relación entre las 2 categorías. El patrón mayoritario de DHANP es colestásico, con 22 casos (29,3%) de lesión mixta. No se observa ningún caso de necrosis pura.

El gráfico de cajas muestra la evolución de cada biomarcador en este subconjunto de pacientes. Existe una tendencia marcada al alza para la fosfatasa alcalina y la gamma-glutamil transferasa (GGT), mientras que el resto de biomarcadores se mantienen constantes o incluso muestran una tendencia a la baja, como el Índice Internacional Normalizado (INR). Cabe destacar que más del 50% de estos pacientes presentan la GGT por encima del umbral diagnóstico desde el primer día.

No se incluyen los valores de significación estadística debido al elevado número de valores faltantes, que imposibilitan su cálculo adecuado mediante la prueba no paramétrica de Friedman para medidas repetidas.

```{r}
# Diagrama de Venn
plot_dhanp_venn <- list(
  Colestasis = which(datos_dhanp$Colestasis == TRUE & 
                       datos_dhanp$TIPO_SN_Grupo != 1),
  Necrosis = which(datos_dhanp$Necrosis == TRUE & 
                       datos_dhanp$TIPO_SN_Grupo != 1)
) %>%
  
  ggvenn(
    columns = c("Colestasis", "Necrosis"),
    fill_color = viridis(2),
    fill_alpha = 0.3, 
    stroke_color = viridis(2),
    stroke_size = 0.8,
    set_name_size = 5,
    text_size = 4.5
  ) +
  
  annotate("text", x = 0, y = -1.2, label = "Lesión mixta", size = 5) +
  
  labs(title = "Criterios de DHANP") +
  theme_void() +
  theme(
    plot.title = element_text(face = "bold"),
    legend.position = "none"
  )

plot_dhanp_venn

```

```{r}
# Umbrales diagnósticos
umbrales_dhanp <- data.frame(
  Biomarcador = c("Fosfatasa alcalina", "GGT", "Bilirubina", 
                  "GOT (AST)", "GPT (ALT)", "INR"),
  Corte = c(280, 50, 1.2, 40, 42, 1.4)
)

# Gráfico de distribuciones
plot_dhanp_dist <- datos_dhanp %>%
  # 1. Filtrado de pacientes
  filter(TIPO_SN_Grupo != 1) %>%
  
  # 2. Selección de columnas
  select(starts_with(
    c("FALCALI", "GAMGT", "FILIRUB", "GOT", "GPT", "INR")
  )) %>%
  
  # 3. Conversión a formato largo para ggplot
  pivot_longer(
    cols = everything(),
    names_to = "Clave",
    values_to = "Valor"
  )%>%
  
  # 4. Recodificación
  mutate(
    Biomarcador = str_extract(Clave, "FALCALI|GAMGT|FILIRUB|GOT|GPT|INR"),
    Día = str_extract(Clave, "\\d+|A$"),
    Día = if_else(Día == "A", "Alta", Día),
    Biomarcador = recode(Biomarcador,
                         "FALCALI" = "Fosfatasa alcalina",
                         "GAMGT" = "GGT",
                         "FILIRUB" = "Bilirubina",
                         "GOT" = "GOT (AST)",
                         "GPT" = "GPT (ALT)")
  ) %>%
  
  # 5. Filtrado de valores faltantes
  filter(!is.na(Valor)) %>%
  
  # 6. Boxplots
  ggplot(aes(x = Día, y = Valor, fill = Día)) +
  geom_boxplot(alpha = 0.6, outlier.shape = NA) +
  geom_jitter(width = 0.15, alpha = 0.2, size = 0.8) +
  
  # 6.1. Líneas de corte
  geom_hline(data = umbrales_dhanp, aes(yintercept = Corte),
             linetype = "dashed", color = "firebrick", linewidth = 0.8) +
  
  # 6.2. Separación de gráficos por biomarcador
  facet_wrap(~ Biomarcador, scales = "free_y", ncol = 3) +
  
  # 6.3. Estética
  scale_y_log10() +
  scale_fill_viridis_d() +
  labs(
    title = "Evolución de biomarcadores hepáticos en NP",
    subtitle = "Las líneas indican los puntos de corte diagnósticos",
    x = "Control",
    y = "Valor (log10)"
  ) +
  theme_minimal() +
  theme(
    axis.text.x = element_blank(),
    panel.grid.minor = element_blank(),
    plot.title = element_text(face = "bold"),
    legend.position = "bottom",
    strip.text = element_text(face = "bold")
  )

plot_dhanp_dist

rm(umbrales_dhanp)

```

```{r}
# Comparación entre NE y NP

# 1. Datos basales
n_d1 <- datos_dhanp %>% filter(!is.na(DHANP_d1))
t_d1 <- table(n_d1$Grupo_TN, n_d1$DHANP_d1)
p_d1 <- chisq.test(t_d1)$p.value

# 2. Incidencia
n_ev <- datos_dhanp %>% filter(DHANP_d1 == 0 & !is.na(DHANP))
t_ev <- table(n_ev$Grupo_TN, n_ev$DHANP)
p_ev <- chisq.test(t_ev)$p.value

# 3. Tabla de comparación
tabla_dhanp_comp <- data.frame(
  Momento = c("Prevalencia basal", "Incidencia acumulada"),
  
  NE_pos = c(
    paste0(t_d1[1, 2], " (", round(prop.table(t_d1, 1)[1, 2] * 100, 1), "%)"),
    paste0(t_ev[1, 2], " (", round(prop.table(t_ev, 1)[1, 2] * 100, 1), "%)")
  ),
  NE_denom = c(sum(t_d1[1, ]), sum(t_ev[1, ])),
  
  NP_pos = c(
    paste0(t_d1[2, 2], " (", round(prop.table(t_d1, 1)[2, 2] * 100, 1), "%)"),
    paste0(t_ev[2, 2], " (", round(prop.table(t_ev, 1)[2, 2] * 100, 1), "%)")
  ),
  NP_denom = c(sum(t_d1[2, ]), sum(t_ev[2, ])),
  
  Valor_p = c(
    sprintf("%.3f", p_d1),
    sprintf("%.3f", p_ev)
  )
) %>%
  
  kable(
    col.names = c("Evaluación", "NE", "Total NE", "NP", "Total NP", "Valor p"),
    caption = "**Cumplimiento de criterios diagnósticos de DHANP**",
    align = "lccccc"
  )

tabla_dhanp_comp

rm(n_d1, t_d1, p_d1, n_ev, t_ev, p_ev)

```

## Resumen de indicadores

```{r}
# ---- Tabla resumen ----

tabla_indicadores <- bind_rows(
  resumen_i1, resumen_i2, resumen_i4, resumen_i6,
  resumen_i7, resumen_i8, resumen_i9, resumen_i12
) %>%
  mutate(
    `Resultado (%)` = sprintf("%.2f%%", `Resultado (%)`)
  ) %>%
  
  kable(
    col.names = c("Indicador", "Num.", "Denom.", "Resultado", 
                    "IC 95% (inf – sup)", "Estándar")
  )

tabla_indicadores

rm(list = ls(pattern = "^resumen"))

```

# Anexo. Código R

```{r ref.label=knitr::all_labels(), echo=TRUE, eval=FALSE}

```

# Referencias
