---
title: "Proyecto ENPIC"
author: "Guillem Lluís i Luengo"
date: "`r Sys.Date()`"
output: word_document
header-includes:
  - \usepackage{setspace}
  - \onehalfspacing
csl: nlm-citation-sequence-brackets-year-only-no-issue.csl
bibliography: references.bib
---

```{r setup, include=FALSE}
require(knitr)

opts_chunk$set(echo = FALSE,
               warning = FALSE,
               message = FALSE,
               comment = "", 
               cache = TRUE,
               tidy = TRUE,
               prompt = FALSE,
               tidy.opts = list(width.cutoff = 72),
               fig.width = 7,
               fig.height = 5)

options(width = 75)

Sys.setlocale("LC_TIME", "C")

```

# Resultados

Los resultados de los indicadores se presentan como porcentajes e intervalos de confianza (IC) al 95%. Cuando el estándar de referencia es el 100%, no tiene sentido realizar contrastes de hipótesis porque, al comparar con el objetivo ideal, siempre se obtendrá significación. En caso contrario, se indicará también el valor $p$. Se considera que existe significación estadística si $p < 0,05$.

```{r}
# ---- Instalación de paquetes ----
if (!require("haven")) {
  install.packages("haven")
}
if (!require("ggVennDiagram")) {
  install.packages("ggVennDiagram")
}
if (!require("viridisLite")) {
  install.packages("viridisLite")
}

library(haven)
library(dplyr)
library(lubridate)
library(knitr)
library(tidyr)
library(tidyverse)
library(ggplot2)
library(ggVennDiagram)
library(viridisLite)

```

```{r}
# ---- Preparación de los datos ----

# Carga de datos
datos <- read_sav("ENPIC_BMI_525.sav")

# Valores faltantes
datos <- datos %>% filter(!is.na(FINICNE2) | !is.na(FINICNPT2))

# Corrección de errores
datos$FINICNPT2[datos$IDICOMEP == 4007] <- 
  datos$FINICNPT2[datos$IDICOMEP == 4007] - lubridate::years(90)

datos$TIPO_SN_Grupo[datos$IDICOMEP == 34006] <- 3
datos$TIPO_SN_Grupo[datos$IDICOMEP == 34007] <- 3

```

## Identificación de enfermos en riesgo nutricional (100%)

Todos los pacientes incluidos en el estudio tuvieron una estancia en la UCI superior a 48h. Se valoró el riesgo nutricional con la herramienta NUTRIC Score en 509 de los 525 casos (96,95%, IC 94,99-98,19). El gráfico muestra la distribución de puntuaciones de la prueba y la categoría de riesgo nutricional.

```{r}
# ---- I1. Identificación de enfermos en riesgo nutricional ----

resumen_i1 <- datos %>%
  # 1. Filtrado de pacientes con estancia > 48 h
  filter(DIASUCI >= 2) %>% # Todos
  
  # 2. Cálculo del porcentaje y los IC
  summarise(
    Indicador = "1. Riesgo nutricional",
    Numerador = sum(!is.na(NUTRIC_Score)),
    Denominador = n(),
    `Resultado (%)` = round((Numerador / Denominador) * 100, 2),
    `IC 95% (inf – sup)` = 
      sprintf("(%.2f – %.2f)", 
              prop.test(Numerador, Denominador)$conf.int[1] * 100, 
              prop.test(Numerador, Denominador)$conf.int[2] * 100),
    Estándar = "100%"
  )

# Gráfico de barras
plot_nutric <- datos %>%
  filter(!is.na(NUTRIC_Score)) %>%
  mutate(Riesgo = if_else(NUTRIC_Score >= 5, "Alto", "Bajo")) %>%
  
  ggplot(aes(x = as.factor(NUTRIC_Score), fill = Riesgo)) +
  geom_bar(alpha = 0.7) +
  scale_fill_viridis_d() +
  labs(
    title = "Distribución de puntuaciones de NUTRIC Score",
    x = "NUTRIC Score",
    y = "Número de casos"
  ) +
  theme_minimal() +
  theme(
    panel.grid.minor = element_blank(),
    plot.title = element_text(face = "bold"),
    legend.position = "bottom"
  )

plot_nutric

# ¿NUTRIC Score = 11 es correcto?
# ¿Punto de corte >= 5 o >= 6? Sin IL-6, la literatura sugiere la 1a opción (Reis et al.)
# NA: ¿se puede calcular la puntuación con los datos disponibles?

# Inferencia:
# - ¿Riesgo nutricional afecta al tiempo en la UCI / mortalidad?
# - ¿Hay diferencias en outcomes según grupo de riesgo y cumplimiento de objetivos?
# - ¿Predicciones?

```

## Valoración del estado nutricional (100%)

Se realizó la valoración del estado nutricional en 233 de los 233 pacientes con riesgo nutricional (100%, IC 97,98-100). Es necesario tener en cuenta, no obstante, que existen 16 casos en los que no se pudo objetivar el riesgo nutricional mediante el NUTRIC Score y que, por este motivo, no se han incluido en el cálculo.

```{r}
# ---- I2. Valoración del estado nutricional ----

resumen_i2 <- datos %>%
  # 1. Filtrado de pacientes con riesgo nutricional (NUTRIC Score > 5)
  filter(NUTRIC_Score >= 5) %>%
  
  # 2. Cálculo del porcentaje y los IC
  summarise(
    Indicador = "2. Estado nutricional",
    Numerador = sum(!is.na(VGSING2)),
    Denominador = n(),
    `Resultado (%)` = round((Numerador / Denominador) * 100, 2),
    `IC 95% (inf – sup)` = 
      sprintf("(%.2f – %.2f)", 
              prop.test(Numerador, Denominador)$conf.int[1] * 100, 
              prop.test(Numerador, Denominador)$conf.int[2] * 100),
    Estándar = "100%"
  )

```

## Adecuación del aporte calórico y proteico del soporte nutricional (>80%)

El cumplimiento de los requerimientos nutricionales en los pacientes que alcanzan el 4º día tras el ingreso en la UCI es bajo: 202 de 508 pacientes reciben entre el 80 i el 110% del aporte calórico recomendado (39,76%, IC 35,50-44,18) y 197 de 508 lo cumplen para el aporte proteico (38,78%, 34,55-43,19).

De los pacientes que no cumplen los requerimientos de aporte calórico, 136 (26,77%) no llegan al 60% de los valores recomendados, mientras que 155 (30,51%) se sitúan entre el 60 i el 80%. Por la parte superior, 15 pacientes (2,95%) superan el umbral del 110%. En el caso de las proteínas, 152 pacientes (29,92%) no llegan al 60%, 135 (26,57%) se quedan entre el 60 i el 80% i 24 (4,72%) superan el 110% (ver Tablas).

Los gráficos muestran la progresión del aporte diario y la distribución de días dentro de los rangos teóricos de aporte nutricional.

*Nota*: si el IMC es mayor que 30, se utiliza el peso ajustado para los cálculos. Fórmulas: @singer2019

$$\mathrm{Peso\ ajustado} = (\mathrm{Peso\ actual} - \mathrm{Peso\ ideal}) \cdot 0,33 + \mathrm{Peso\ ideal}$$
$$\mathrm{Peso\ ideal} = 25 \cdot \mathrm{talla}^2$$

```{r}
# ---- I4. Adecuación del aporte calórico y proteico ----

# Cálculos adicionales
datos <- datos %>%
  mutate(
    # 1. Cálculo del peso ideal y del peso ajustado
    Peso_ideal = 25 * (TALLA^2),
    Peso_ajustado = (PESOACT - Peso_ideal) * 0.33 + Peso_ideal,
    
    # 2. Peso a utilizar según IMC
    Peso_calculo = if_else(BMI < 30, PESOACT, Peso_ajustado),
    
    # 3. Media del aporte calórico los 3 primeros días
    Media_cal_aguda = 
      rowMeans(pick(num_range("CALORIA", 1:3)), na.rm = TRUE) / Peso_calculo,
    
    # 4. Media del aporte calórico a partir del 4º día
    Media_cal_estable = 
      rowMeans(pick(num_range("CALORIA", 4:14)), na.rm = TRUE) / Peso_calculo,
    
    # 3. Media del aporte proteico los 3 primeros días
    Media_prot_aguda = 
      rowMeans(pick(num_range("PROT", 1:3)), na.rm = TRUE) / Peso_calculo,
    
    # 4. Media del aporte proteico a partir del 4º día
    Media_prot_estable = 
      rowMeans(pick(num_range("PROT", 4:14)), na.rm = TRUE) / Peso_calculo
  )

# Aporte calórico
resumen_i4_cal <- datos %>%
  # 1. Filtrado de pacientes con datos en fase estable
  filter(!is.na(Media_cal_estable)) %>%
  
  # 2. Cálculo del porcentaje y los IC
  summarise(
    Indicador = "4a. Aporte calórico",
    Numerador = sum(Media_cal_estable >= 20 & Media_cal_estable <= (1.1 * 30), 
                    na.rm = TRUE),
    Denominador = n(),
    `Resultado (%)` = round((Numerador / Denominador) * 100, 2),
    `IC 95% (inf – sup)` = 
      sprintf("(%.2f – %.2f)", 
              prop.test(Numerador, Denominador)$conf.int[1] * 100, 
              prop.test(Numerador, Denominador)$conf.int[2] * 100),
    Estándar = ">80%"
  )

# Aporte proteico
resumen_i4_prot <- datos %>%
  # 1. Filtrado de pacientes con datos en fase estable
  filter(!is.na(Media_prot_estable)) %>%
  
  # 2. Cálculo del porcentaje y los IC
  summarise(
    Indicador = "4b. Aporte proteico",
    Numerador = sum(Media_prot_estable >= (0.8 * 1.3) &
                      Media_prot_estable <= (1.1 * 1.5), na.rm = TRUE),
    Denominador = n(),
    `Resultado (%)` = round((Numerador / Denominador) * 100, 2),
    `IC 95% (inf – sup)` = 
      sprintf("(%.2f – %.2f)", 
              prop.test(Numerador, Denominador, p = 0.8)$conf.int[1] * 100, 
              prop.test(Numerador, Denominador, p = 0.8)$conf.int[2] * 100),
    Estándar = ">80%"
  )

resumen_i4 <- bind_rows(resumen_i4_cal, resumen_i4_prot)
rm(resumen_i4_cal, resumen_i4_prot)

```

```{r}
#' Análisis del error en el aporte nutricional
#' 
#' @description
#' Clasifica las observaciones en cuatro categorías según un intervalo de
#' referencia y devuelve una tabla formatada con `knitr::kable`.
#'
#' @param datos Un \code{data.frame} o \code{tibble} que contiene los datos.
#' @param columna El nombre de la columna a analizar (sin comillas).
#' @param valor_inf Numérico. Límite inferior del intervalo de referencia.
#' @param valor_sup Numérico. Límite superior del intervalo de referencia.
#' @param etiqueta Cadena de texto (opcional). El nombre de la variable que
#' aparecerá en el título de la tabla. Por defecto es "variable".
#'
#' @returns Una tabla objeto \code{knitr_kable} con el resumen de fercuencias
#' y porcentajes por categoría
#' 
#' @importFrom dplyr %>% filter mutate case_when group_by summarise n
#' @importFrom knitr kable
#' @export
#'
#' @examples
#' \dontrun{
#' # Ejemplo de uso con datos hipotéticos
#' analisis_error(df, media_calorias, 25, 30, "Calorías")
#' }
analisis_error <- function(datos, columna, valor_inf, valor_sup, 
                           etiqueta = "variable") {
  
  # Intervalo de referencia
  intervalo_ref <- paste0(valor_inf, " - ", valor_sup)
  
  error <- datos %>%
    # 1. Filtrado de pacientes con datos en la fase de estudio
    filter(!is.na({{ columna }})) %>%
    
    # 2. Casos de error
    mutate(
      Categoria = case_when(
        {{ columna }} < (0.6 * valor_inf) ~ "Hiponutrición (<60%)",
        {{ columna }} >= (0.6 * valor_inf) & {{ columna }} < (0.8 * valor_inf) ~ 
          "Borderline (60-80%)",
        {{ columna }} >= (0.8 * valor_inf) & {{ columna }} <= (1.1 * valor_sup) ~ 
          "Aporte adecuado (80-110%)",
        {{ columna }} > (1.1 * valor_sup) ~ "Hipernutrición (>110%)"
        ),
    
      Categoria = factor(Categoria, levels = c(
        "Hiponutrición (<60%)",
        "Borderline (60-80%)",
        "Aporte adecuado (80-110%)",
        "Hipernutrición (>110%)"
        ))
      ) %>%
  
    # 3. Resumen
    group_by(Categoria) %>%
    summarise(
      Total_grupo = n(),
      .groups = "drop"
      ) %>%
    mutate(
      Porcentaje = round((Total_grupo / sum(Total_grupo)) * 100, 2)
    )
  
  return(kable(error,
               col.names = c("Categoría", "Recuento", "Porcentaje (%)"),
               caption = paste0(
                 "**", etiqueta, "** | Intervalo de referencia: ", intervalo_ref
               )))
}

# Tablas
tabla_cal_aguda <- analisis_error(
  datos = datos, columna = Media_cal_aguda, valor_inf = 15, valor_sup = 20,
  etiqueta = "Aporte calórico en fase aguda (kcal/kg/día)"
)
tabla_cal_estable <- analisis_error(
  datos = datos, columna = Media_cal_estable, valor_inf = 25, valor_sup = 30,
  etiqueta = "Aporte calórico en fase estable (kcal/kg/día)"
)
tabla_prot_aguda <- analisis_error(
  datos = datos, columna = Media_prot_aguda, valor_inf = 0.8, valor_sup = 1.2,
  etiqueta = "Aporte proteico en fase aguda (g/kg/día)"
)
tabla_prot_estable <- analisis_error(
  datos = datos, columna = Media_prot_estable, valor_inf = 1.3, valor_sup = 1.5,
  etiqueta = "Aporte proteico en fase estable (g/kg/día)"
)

tabla_cal_aguda
tabla_cal_estable
tabla_prot_aguda
tabla_prot_estable

```

```{r}
#' Progresión del aporte nutricional
#' 
#' @description
#' Calcula la mediana y el rango intercuartílico del aporte nutricional por día
#' y devuelve el gráfico de progresión temporal formatado con `ggplot2`.
#'
#' @param datos Un \code{data.frame} o \code{tibble} que contiene los datos.
#' @param categoria El nombre de la variable a analizar ("CALORIA" o "PROT").
#'
#' @returns Un objeto `ggplot` con la representació visual de la aportación.
#' 
#' @importFrom dplyr %>% select starts_with mutate filter group_by summarise if_else
#' @importFrom tidyr pivot_longer
#' @importFrom ggplot2 ggplot aes geom_ribbon geom_line geom_point annotate scale_color_viridis_c scale_fill_viridis_c scale_x_continuous scale_y_continuous theme_minimal labs
#' @export
#'
#' @examples
#' \dontrun{
#' # Ejemplo de uso con datos hipotéticos
#' progresion_aporte(df, "CALORIA")
#' progresion_aporte(df, "PROT")
#' }
progresion_aporte <- function(datos, categoria) {
  
  # Determinación de variables según la categoría
  caloria <- categoria == "CALORIA"
  variable <- if_else(caloria, "calórico", "proteico")
  unidades <- if_else(caloria, "kcal/kg/día", "g/kg/día")
  
  # Objetivos dinámicos
  fase_aguda <- if_else(caloria, 12, 0.8 * 0.8)
  fase_estable <- if_else(caloria, 20, 0.8 * 1.3)
  
  objetivos <- data.frame(
    x = c(1, 4),
    xend = c(3, 14),
    y = c(fase_aguda, fase_estable),
    Fase = c("Fase aguda", "Fase estable")
  )
  
  # Procesamiento de datos
  datos <- datos %>%
    # 1. Selección de categoría
    select(Peso_calculo, starts_with(categoria)) %>%
    
    # 2. Cálculo del aporte por kg y día
    pivot_longer(
      cols = starts_with(categoria),
      names_to = "Día",
      names_prefix = categoria,
      values_to = "Aporte"
    ) %>%
    mutate(
      Día = as.numeric(Día),
      Aporte = Aporte / Peso_calculo
    ) %>%
    
    # 3. Cálculo de mediana y RIQ por día
    filter(!is.na(Día), !is.na(Aporte)) %>%
    group_by(Día) %>%
    summarise(
      Mediana = median(Aporte, na.rm = TRUE),
      P25 = quantile(Aporte, 0.25, na.rm = TRUE),
      P75 = quantile(Aporte, 0.75, na.rm = TRUE),
      .groups = "drop"
    )
  
  # Gráfico de progresión temporal
  plot_out <- ggplot(datos, aes(x = Día, y = Mediana)) +
    # 1. Sombreado del RIQ
    geom_ribbon(aes(ymin = P25, ymax = P75), 
                fill = viridis(3)[2], alpha = 0.1) +
    
    # 2. Línea de tendencia principal y puntos
    geom_line(color = viridis(3)[2], size = 1.2) +
    geom_point(color = viridis(3)[2], size = 3) +
    
    # 3. Líneas de objetivo
    geom_segment(data = objetivos,
                 aes(x = x, xend = xend, y = y, yend = y, color = Fase),
                 linetype = "dashed", linewidth = 1) +
    
    # 4. Estética
    scale_color_manual(
      name = "Objetivos nutricionales:",
      values = c("Fase aguda" = viridis(3)[1], "Fase estable" = "firebrick")
    ) +
    scale_x_continuous(breaks = 1:14) +
    scale_y_continuous(limits = c(0, max(datos$P75) * 1.1)) +
    theme_minimal() +
    theme(
      panel.grid.minor = element_blank(),
      plot.title = element_text(face = "bold"),
      legend.position = "bottom"
    ) +
    
    # 5. Texto y etiquetas
    labs(
      title = paste0("Progresión del aporte ", variable, " diario"),
      subtitle = paste0("Mediana de ", unidades, " con rango intercuartílico"),
      x = "Día",
      y = paste0("Aporte (", unidades, ")"),
      color = "Referencias:"
    )
  
  return(plot_out)
}

# Gráficos
plot_calorias <- progresion_aporte(datos = datos, categoria = "CALORIA")
plot_proteinas <- progresion_aporte(datos = datos, categoria = "PROT")

plot_calorias
plot_proteinas

```

```{r}
# Días dentro del rango objetivo (calorías)
datos <- datos %>%
  rowwise %>%
  mutate(
    # Días con datos (no NA)
    n_dias_cal = sum(!is.na(c_across(CALORIA4:CALORIA14))),
    
    # Días dentro del rango
    n_dias_rango_cal = sum(
      (c_across(CALORIA4:CALORIA14) / Peso_calculo) >= 20 &
        (c_across(CALORIA4:CALORIA14) / Peso_calculo) <= 30,
      na.rm = TRUE
    ),
    
    # Porcentaje de cumplimiento
    cumplimiento_cal = if_else(n_dias_cal > 0,
                           (n_dias_rango_cal / n_dias_cal) * 100,
                           NA_real_)
  ) %>%
  ungroup()

# Días dentro del rango objetivo (proteínas)
datos <- datos %>% 
  rowwise %>%
  mutate(
    # Días con datos (no NA)
    n_dias_prot = sum(!is.na(c_across(PROT4:PROT14))),
    
    # Días dentro del rango
    n_dias_rango_prot = sum(
      (c_across(PROT4:PROT14) / Peso_calculo) >= 0.8 * 1.3,
      na.rm = TRUE
    ),
    
    # Porcentaje de cumplimiento
    cumplimiento_prot = if_else(n_dias_prot > 0,
                           (n_dias_rango_prot / n_dias_prot) * 100,
                           NA_real_)
  ) %>%
  ungroup()

# Boxplot
plot_cumplimiento <- datos %>%
  select(cumplimiento_cal, cumplimiento_prot) %>%
  pivot_longer(cols = everything(),
               names_to = "Indicador",
               values_to = "Porcentaje") %>%
  mutate(Indicador = recode(Indicador,
                            "cumplimiento_cal" = "Calorías",
                            "cumplimiento_prot" = "Proteínas")) %>%
  filter(!is.na(Porcentaje)) %>%
  
  ggplot(aes(x = Indicador, y = Porcentaje, fill = Indicador)) +
  geom_boxplot(alpha = 0.7) +
  scale_fill_viridis_d(option = "viridis") +
  labs(title = "Distribución del aporte nutricional en fase estable",
       y = "% de días en rango por paciente",
       x = "") +
  theme_minimal() +
  theme(
    panel.grid.minor = element_blank(),
    plot.title = element_text(face = "bold"),
    legend.position = "none"
  )

plot_cumplimiento

```

```{r}
# Para inferencia: tabla de contingencia fase aguda - fase estable

```

## Nutrición enteral precoz (100%)

El nivel de adherencia en este caso es notable: 279 de 375 pacientes (74,4%, IC 69,61-78,68) reciben nutrición enteral (NE) durante las primeras 48h de evolución.

```{r}
# ---- I6. Nutrición enteral precoz ----

resumen_i6 <- datos %>%
  # 1. Filtrado de pacientes con NE o NE-NPT e indicación de NE
  filter(TIPO_SN_Grupo %in% c(1, 3), !is.na(INDICA_NE)) %>%
  
  # 2. Cálculo del porcentaje y los IC
  summarise(
    Indicador = "6. NE precoz",
    Numerador = sum(SN_Menos48h == 1),
    Denominador = n(),
    `Resultado (%)` = round((Numerador / Denominador) * 100, 2),
    `IC 95% (inf – sup)` = 
      sprintf("(%.2f – %.2f)", 
              prop.test(Numerador, Denominador)$conf.int[1] * 100, 
              prop.test(Numerador, Denominador)$conf.int[2] * 100),
    Estándar = "100%"
  )

```

## Uso adecuado de nutrición parenteral total (>90%)

Existe indicación de nutrición parenteral total (NPT) en 132 de los 193 pacientes (68,4%, IC 61,26-74,78) que reciben NPT.

```{r}
# ---- I7. Uso adecuado de NPT ----

resumen_i7 <- datos %>%
  # 1. Filtrado de pacientes que reciben NPT
  filter(!is.na(FINICNPT2)) %>%
  
  # 2. Cálculo del porcentaje y los IC
  summarise(
    Indicador = "7. NPT adecuada",
    Numerador = sum(!is.na(INDICA_NTP) | !is.na(INDICA_NTP_PocoAporte)),
    Denominador = n(),
    `Resultado (%)` = round((Numerador / Denominador) * 100, 2),
    `IC 95% (inf – sup)` = 
      sprintf("(%.2f – %.2f)", 
              prop.test(Numerador, Denominador, 0.9)$conf.int[1] * 100, 
              prop.test(Numerador, Denominador, 0.9)$conf.int[2] * 100),
    Estándar = ">90%"
  )

```

## Adecuación temporal del inicio de la nutrición parenteral complementaria (>90%)

Solo 10 de 163 pacientes (6,13%, IC 3,15-11,30) que al 4º día no alcanzan al menos el 60% de los requerimientos nutricionales (15 kcal/kg/día y 0,8 g/kg/día) reciben nutrición parenteral complementaria (NPC).

```{r}
# ---- I8. Adecuación temporal de la NPC ----

resumen_i8 <- datos %>%
  # 1. Pacientes con NE o NE-NPT y valores registradps del 4º día 
  filter(TIPO_SN_Grupo %in% c(1, 3), !is.na(CALORIA4), !is.na(PROT4)) %>%
  
  # 2. Pacientes con <60% del aporte nutricional
  filter(CALORIA4 < (15 * Peso_calculo) | PROT4 < (0.8 * Peso_calculo)) %>%
  
  # 3. Tiempo hasta inicio de NPC
  mutate(
    FINICNE2 = ymd_hms(FINICNE2),
    FINICNPT2 = ymd_hms(FINICNPT2),
    dias_npc = as.numeric(difftime(FINICNPT2, FINICNE2, units = "days"))
  ) %>%
  
  # 4. Cálculo del porcentaje y los IC
  summarise(
    Indicador = "8. NPC adecuada",
    Numerador = sum(dias_npc <= 5, na.rm = TRUE),
    Denominador = n(),
    `Resultado (%)` = round((Numerador / Denominador) * 100, 2),
    `IC 95% (inf – sup)` = 
      sprintf("(%.2f – %.2f)", 
              prop.test(Numerador, Denominador, 0.9)$conf.int[1] * 100, 
              prop.test(Numerador, Denominador, 0.9)$conf.int[2] * 100),
    Estándar = ">90%"
  )

```

## Monitorización de la nutrición enteral (100%)

La monitorización de la NE es correcta en 101 de los 444 que reciben NE (22,75%, IC 18,99-26,99). En el gráfico se muestran los porcentajes de cumplimiento para cada uno de los controles.

```{r}
# ---- I9. Monitorización de la NE ----

datos_monitorizacion <- datos %>%
  # 1. Filtrado de pacientes con NE
  filter(!is.na(FINICNE2)) %>%
  
  # 2. Registro de complicaciones
  mutate(
    Reg_comp = if_else(
      !is.na(PVRGM100) & !is.na(PDANE) & !is.na(PCLOSTDIF) & 
        !is.na(PVOMITO) & !is.na(PBRONCOAS) & !is.na(PISQUINT), 
      1, 0, missing = 0
    )
  ) %>%
  
  # 3. Cumplimiento de controles
  mutate(
    # Triglicéridos
    Reg_trig = case_when(
      TIPO_SN_Grupo %in% c(1, 3) & TOTALNE2 >= 14 ~ 
        !is.na(TRIGLI7) & !is.na(TRIGLIA),
      TIPO_SN_Grupo %in% c(1, 3) & TOTALNE2 < 14 ~ 
        !is.na(TRIGLI7) | !is.na(TRIGLIA),
      TRUE ~ !is.na(TRIGLIA)
    ),
    
    # Colesterol
    Reg_col = case_when(
      TIPO_SN_Grupo %in% c(1, 3) & TOTALNE2 >= 14 ~ 
        !is.na(COLESTER7) & !is.na(COLESTERA),
      TIPO_SN_Grupo %in% c(1, 3) & TOTALNE2 < 14 ~ 
        !is.na(COLESTER7) | !is.na(COLESTERA),
      TRUE ~ !is.na(COLESTERA)
    ),
    
    # Albúmina
    Reg_alb = case_when(
      TIPO_SN_Grupo %in% c(1, 3) & TOTALNE2 >= 14 ~ 
        !is.na(ALBUMIN7) & !is.na(ALBUMINAA),
      TIPO_SN_Grupo %in% c(1, 3) & TOTALNE2 < 14 ~ 
        !is.na(ALBUMIN7) | !is.na(ALBUMINAA),
      TRUE ~ !is.na(ALBUMINAA)
    ),
    
    # Prealbúmina
    Reg_prealb = case_when(
      TIPO_SN_Grupo %in% c(1, 3) & TOTALNE2 >= 14 ~ 
        !is.na(PREALBU7) & !is.na(PREALBUA),
      TIPO_SN_Grupo %in% c(1, 3) & TOTALNE2 < 14 ~ 
        !is.na(PREALBU7) | !is.na(PREALBUA),
      TRUE ~ !is.na(PREALBUA)
    ),
    
    # Perfil hepático
    Reg_perf = case_when(
      TIPO_SN_Grupo %in% c(1, 3) & TOTALNE2 >= 14 ~
        !is.na(FALCALI7) & !is.na(FILIRUB7) & !is.na(GAMGT7) &
        !is.na(GOT7) & !is.na(GPT7) & !is.na(PROTT7) &
        !is.na(FALCALIA) & !is.na(FILIRUBA) & !is.na(GAMGTA) &
        !is.na(GOTA) & !is.na(GPTA) & !is.na(PROTTA),
      TIPO_SN_Grupo %in% c(1, 3) & TOTALNE2 < 14 ~ 
        (!is.na(FALCALI7) & !is.na(FILIRUB7) & !is.na(GAMGT7) &
           !is.na(GOT7) & !is.na(GPT7) & !is.na(PROTT7)) |
        (!is.na(FALCALIA) & !is.na(FILIRUBA) & !is.na(GAMGTA) &
           !is.na(GOTA) & !is.na(GPTA) & !is.na(PROTTA)),
      TRUE ~
        !is.na(FALCALIA) & !is.na(FILIRUBA) & !is.na(GAMGTA) &
        !is.na(GOTA) & !is.na(GPTA) & !is.na(PROTTA)
    )
  ) %>%
  
  # 4. Resumen de la monitorización
  mutate(
    Monitorizacion = if_else(
      Reg_comp == 1 & Reg_trig  & Reg_col  & Reg_alb  & Reg_prealb  & Reg_perf,
      1, 0, missing = 0
    )
  )

# Cálculo del porcentaje y los IC
resumen_i9 <- datos_monitorizacion %>%
  summarise(
    Indicador = "9. Monitorización NE",
    Numerador = sum(Monitorizacion == 1),
    Denominador = n(),
    `Resultado (%)` = round((Numerador / Denominador) * 100, 2),
    `IC 95% (inf – sup)` = 
      sprintf("(%.2f – %.2f)", 
              prop.test(Numerador, Denominador)$conf.int[1] * 100, 
              prop.test(Numerador, Denominador)$conf.int[2] * 100),
    Estándar = "100%"
  )

```

```{r}
# Cálculo de porcentajes por control
plot_monitorizacion <- datos_monitorizacion %>%
  # Tabla de porcentajes
  summarise(
    Complicaciones = mean(Reg_comp, na.rm = TRUE) * 100,
    Triglicéridos = mean(Reg_trig, na.rm = TRUE) * 100,
    Colesterol = mean(Reg_col, na.rm = TRUE) * 100,
    Albúmina = mean(Reg_alb, na.rm = TRUE) * 100,
    Prealbúmina = mean(Reg_prealb, na.rm = TRUE) * 100,
    `Perfil hepático` = mean(Reg_perf, na.rm = TRUE) * 100
  ) %>%
  
  pivot_longer(
    cols = everything(), names_to = "Control", values_to = "Porcentaje"
  ) %>%
  
  # Gráfico de barras
  ggplot(aes(x = reorder(Control, Porcentaje), 
                                 y = Porcentaje,
                                 fill = Porcentaje)) +
  geom_bar(alpha = 0.7, stat = "identity", show.legend = FALSE) +
  scale_fill_viridis_c(option = "viridis") +
  coord_flip() +
  labs(
    title = "Monitorización de la NE",
    subtitle = "Cumplimiento por caso",
    x = NULL,
    y = "% de cumplimiento"
  ) +
  theme_minimal() +
  theme(
    panel.grid.minor = element_blank(),
    plot.title = element_text(face = "bold")
  ) +
  geom_text(aes(label = paste0(round(Porcentaje, 2), "%")),
            hjust = -0.2, size = 3.5, fontface = "bold") +
  ylim(0, 115)

plot_monitorizacion

# Pacientes con NE o NE-NPT y >=14 días de NE: 2 controles (día 7 y alta)
# Pacientes con NE o NE-NPT y <14 días de NE: 1 control (día 7 o alta)
# Pacientes con NPT-NE: 1 control (alta)

```

## Definición Disfunción Hepática Asociada a la Nutrición Parenteral (<20%)

De los 101 pacientes que pasan más de 7 días con NP, 76 (75,2%, IC 65,48-83,06) cumplen los criterios de Disfunción Hepática Asociada a la Nutrición Parenteral (DHANP). Es un valor muy elevado en comparación con el estándar de referencia, debido principalmente a la presencia de colestasis (98,7% de pacientes).

Se incluye un diagrama de Venn con la relación entre las 3 categorías y un gráfico de cajas que muestra la evolución de cada biomarcador en este subconjunto de pacientes.

```{r}
# ---- I12. Disfunción hepática asociada a la NP ----

datos_dhanp <- datos %>%
  # 1. Filtrado de pacientes que reciben NPT durante al menos 7 días
  filter(TOTALNPT22 >= 7) %>%
  
  # 2. Pacientes con disfunción hepática según grupo
  mutate(
    Colestasis = case_when(
      TIPO_SN_Grupo %in% c(2, 4) ~ 
        (FALCALI7 > 280 | GAMGT7 > 50 | FILIRUB7 > 1.2 |
           FALCALIA > 280 | GAMGTA > 50 | FILIRUBA > 1.2),
      TRUE ~ (FALCALIA > 280 | GAMGTA > 50 | FILIRUBA > 1.2)
    ),
    
    Necrosis = case_when(
      TIPO_SN_Grupo %in% c(2, 4) ~
        ((GOT7 > 40 | GPT7 > 42) & (FILIRUB7 > 1.2 | INR7 > 1.4)) |
        ((GOTA > 40 | GPTA > 42) & (FILIRUBA > 1.2 | INRA > 1.4)),
      TRUE ~ ((GOTA > 40 | GPTA > 42) & (FILIRUBA > 1.2 | INRA > 1.4))
    ),
    
    Mixta = case_when(
      TIPO_SN_Grupo %in% c(2, 4) ~
        ((FALCALIA > 280 | GAMGTA > 50) & (GOTA > 40 | GPTA > 42)) |
        ((FALCALIA > 280 | GAMGTA > 50) & (GOTA > 40 | GPTA > 42)),
      TRUE ~ ((FALCALIA > 280 | GAMGTA > 50) & (GOTA > 40 | GPTA > 42))
    ),
    
    DHANP = if_else(Colestasis | Necrosis | Mixta, 1, 0)
  )
  
# Cálculo del porcentaje y los IC
resumen_i12 <- datos_dhanp %>%
  summarise(
    Indicador = "12. DHANP",
    Numerador = sum(DHANP == 1, na.rm = TRUE),
    Denominador = n(),
    `Resultado (%)` = round((Numerador / Denominador) * 100, 2),
    `IC 95% (inf – sup)` = 
      sprintf("(%.2f – %.2f)", 
              prop.test(Numerador, Denominador, 0.2)$conf.int[1] * 100, 
              prop.test(Numerador, Denominador, 0.2)$conf.int[2] * 100),
    Estándar = "<20%"
  )

```

```{r}
# DHANP por diagnóstico
tabla_dhanp <- datos_dhanp %>%
  summarise(
    across(c(Colestasis, Necrosis, Mixta),
           list(
             Recuento = ~ sum(.x == TRUE, na.rm = TRUE),
             Porcentaje = ~ round(mean(.x == TRUE, na.rm = TRUE) * 100, 2),
             Faltantes = ~ sum(is.na(.x))
           ))
  ) %>%
  pivot_longer(
    cols = everything(),
    names_to = c("Categoría", ".value"),
    names_sep = "_"
  ) %>%
  mutate(
    Categoría = recode(Categoría, "Mixta" = "Lesión mixta")
  ) %>%
  
  kable(
    col.names = c("Criterio diagnóstico", "Recuento", 
                  "Porcentaje (%)", "Valores faltantes"),
    caption = "**Tabla de frecuencias de DHANP**"
  )

tabla_dhanp

# Diagrama de Venn
plot_dhanp_venn <- list(
  Colestasis = which(datos_dhanp$Colestasis == TRUE),
  Necrosis = which(datos_dhanp$Necrosis == TRUE),
  `Lesión mixta` = which(datos_dhanp$Mixta == TRUE)
) %>%
  
  ggVennDiagram(
    category.names = c("Colestasis", "Necrosis", "Lesión mixta"),
    label_alpha = 0, 
    edge_size = 0.8
  ) +
  aes(alpha = 0.7) +
  scale_fill_viridis_c(begin = 0, end = 1, direction = -1) +
  labs(title = "Criterios de DHANP") +
  theme_minimal() +
  theme(
    axis.text.x = element_blank(),
    axis.text.y = element_blank(),
    axis.ticks.x = element_blank(),
    axis.ticks.y = element_blank(),
    axis.title.x = element_blank(),
    axis.title.y = element_blank(),
    panel.grid = element_blank(),
    plot.title = element_text(face = "bold"),
    legend.position = "none"
  ) +
  coord_sf(clip = "off")

plot_dhanp_venn

# ¿Qué pasa con los valores faltantes?

```

```{r}
# Umbrales diagnósticos
umbrales_dhanp <- data.frame(
  Biomarcador = c("Fosfatasa alcalina", "GGT", "Bilirubina", 
                  "GOT (AST)", "GPT (ALT)", "INR"),
  Corte = c(280, 50, 1.2, 40, 42, 1.4)
)

# Gráfico de distribuciones
plot_dhanp_dist <- datos_dhanp %>%
  # 1. Selección de columnas
  select(starts_with(
    c("FALCALI", "GAMGT", "FILIRUB", "GOT", "GPT", "INR")
  )) %>%
  
  # 2. onversión a formato largo para ggplot
  pivot_longer(
    cols = everything(),
    names_to = "Clave",
    values_to = "Valor"
  )%>%
  
  # 3. Recodificación
  mutate(
    Biomarcador = str_extract(Clave, "FALCALI|GAMGT|FILIRUB|GOT|GPT|INR"),
    Día = str_extract(Clave, "\\d+|A$"),
    Día = if_else(Día == "A", "Alta", Día),
    Biomarcador = recode(Biomarcador,
                         "FALCALI" = "Fosfatasa alcalina",
                         "GAMGT" = "GGT",
                         "FILIRUB" = "Bilirubina",
                         "GOT" = "GOT (AST)",
                         "GPT" = "GPT (ALT)")
  ) %>%
  
  # 4. Filtrado de valores faltantes
  filter(!is.na(Valor)) %>%
  
  # 5. Boxplots
  ggplot(aes(x = Día, y = Valor, fill = Día)) +
  geom_boxplot(alpha = 0.6, outlier.shape = NA) +
  geom_jitter(width = 0.15, alpha = 0.2, size = 0.8) +
  
  # 5.1. Líneas de corte
  geom_hline(data = umbrales_dhanp, aes(yintercept = Corte),
             linetype = "dashed", color = "firebrick", linewidth = 0.8) +
  
  # 5.2. Separación de gráficos por biomarcador
  facet_wrap(~ Biomarcador, scales = "free_y", ncol = 3) +
  
  # 5.3. Estética
  scale_y_log10() +
  scale_fill_viridis_d() +
  labs(
    title = "Evolución de biomarcadores hepáticos en NP",
    subtitle = "Las líneas indican los puntos de corte diagnósticos",
    x = "Control",
    y = "Valor (log10)"
  ) +
  theme_minimal() +
  theme(
    axis.text.x = element_blank(),
    panel.grid.minor = element_blank(),
    plot.title = element_text(face = "bold"),
    legend.position = "bottom",
    strip.text = element_text(face = "bold")
  )

plot_dhanp_dist

```

## Resumen de indicadores

```{r}
# ---- Tabla resumen ----

# Tabla de indicadores
tabla_indicadores <- bind_rows(
  resumen_i1, resumen_i2, resumen_i4, resumen_i6,
  resumen_i7, resumen_i8, resumen_i9, resumen_i12
) %>%
  mutate(
    `Resultado (%)` = sprintf("%.2f%%", `Resultado (%)`)
  ) %>%
  
  kable(
    col.names = c("Indicador", "Num.", "Denom.", "Resultado", 
                    "IC 95% (inf – sup)", "Estándar")
  )

tabla_indicadores

rm(list = ls(pattern = "^resumen"))

```

# Anexo. Código R

```{r ref.label=knitr::all_labels(), echo=TRUE, eval=FALSE}

```

# Referencias