---
title: "Proyecto ENPIC"
author: "Guillem Lluís i Luengo"
date: "`r Sys.Date()`"
output: word_document
header-includes:
  - \usepackage{setspace}
  - \onehalfspacing
csl: nlm-citation-sequence-brackets-year-only-no-issue.csl
---

```{r setup, include=FALSE}
require(knitr)

opts_chunk$set(echo = FALSE,
               warning = FALSE,
               message = FALSE,
               comment = "", 
               cache = TRUE,
               tidy = TRUE,
               prompt = FALSE,
               tidy.opts = list(width.cutoff = 72),
               fig.width = 7,
               fig.height = 6)

options(width = 75)

Sys.setlocale("LC_TIME", "C")
```

# Resultados

Los resultados de los indicadores se presentan como porcentajes y intervalos de confianza (IC) al 95%. Cuando el estándar de referencia es el 100%, no tiene sentido realizar contrastes de hipótesis porque, al comparar con el objetivo ideal, siempre se obtendrá significación. En caso contrario, se indicará también el valor p. Se considera que existe significación estadística si p < 0,05.

```{r}
# ---- Instalación de paquetes ----
if (!require("haven")) {
  install.packages("haven")
}

library(haven)
library(dplyr)
library(lubridate)
library(knitr)
library(tidyr)
library(ggplot2)
library(viridis)


# ---- Preparación de los datos ----

# Carga de datos
datos <- read_sav("ENPIC_BMI_525.sav")

# Valores faltantes
datos <- datos %>% filter(!is.na(FINICNE2) | !is.na(FINICNPT2))

# Corrección de errores
datos$FINICNPT2[datos$IDICOMEP == 4007] <- 
  datos$FINICNPT2[datos$IDICOMEP == 4007] - lubridate::years(90)

datos$TIPO_SN_Grupo[datos$IDICOMEP == 34006] <- 3
datos$TIPO_SN_Grupo[datos$IDICOMEP == 34007] <- 3
```

## Identificación de enfermos en riesgo nutricional (RN)

Todos los pacientes incluidos en el estudio tuvieron una estancia en la UCI superior a 48h. Se valoró el riesgo nutricional con la herramienta NUTRIC Score en 509 de los 525 casos (96,95%, IC 94,99-98,19). Este valor indica una adherencia alta al protocolo.

```{r}
# ---- I1. Identificación de enfermos en riesgo nutricional ----

resumen_i1 <- datos %>%
  # 1. Filtrado de pacientes con estancia > 48 h
  filter(DIASUCI >= 2) %>% # Todos
  
  # 2. Cálculo del porcentaje y los IC
  summarise(
    Indicador = "1. Riesgo nutricional",
    Numerador = sum(!is.na(NUTRIC_Score)),
    Denominador = n(),
    `Resultado (%)` = round((Numerador / Denominador) * 100, 2),
    `IC 95% (inf – sup)` = 
      sprintf("(%.2f – %.2f)", 
              prop.test(Numerador, Denominador)$conf.int[1] * 100, 
              prop.test(Numerador, Denominador)$conf.int[2] * 100),
    Estándar = "100%"
  )
```

## Valoración del estado nutricional (EN)

Se realizó la valoración del EN en 233 de los 233 pacientes con RN (100%, IC 97,98-100). Es necesario tener en cuenta, no obstante, que existen 16 casos en los que no se pudo objetivar el RN mediante el NUTRIC Score y que, por este motivo, no se han incluido en el cálculo.

```{r}
# ---- I2. Valoración del estado nutricional ----

resumen_i2 <- datos %>%
  # 1. Filtrado de pacientes con riesgo nutricional (NUTRIC Score > 5)
  filter(NUTRIC_Score >= 5) %>%
  
  # 2. Cálculo del porcentaje y los IC
  summarise(
    Indicador = "2. Estado nutricional",
    Numerador = sum(!is.na(VGSING2)),
    Denominador = n(),
    `Resultado (%)` = round((Numerador / Denominador) * 100, 2),
    `IC 95% (inf – sup)` = 
      sprintf("(%.2f – %.2f)", 
              prop.test(Numerador, Denominador)$conf.int[1] * 100, 
              prop.test(Numerador, Denominador)$conf.int[2] * 100),
    Estándar = "100%"
  )
```

## Adecuación del aporte calórico y proteico del soporte nutricional

El cumplimiento de los requerimientos nutricionales en los pacientes que alcanzan el 4º día tras el ingreso en la UCI es bajo: 58 de 508 pacientes para el aporte calórico (11,42%, IC 8,85-14,59) y 117 de 508 para el aporte proteico (23,03%, 19,49-26,99).

De los pacientes que no cumplen los requerimientos de aporte calórico, 425 no llegan al límite inferior, mientas que 25 superan el límite superior, lo cual indica una tendencia a la hiponutrición (ver Tabla). Se añade también un gráfico con la distribución de días dentro de los rangos teóricos de aporte nutricional.

```{r}
# ---- I4. Adecuación del aporte calórico y proteico ----

# Cálculos adicionales
datos <- datos %>%
  mutate(
    # 1. Cálculo del peso ideal y del peso ajustado
    Peso_ideal = 25 * (TALLA^2),
    Peso_ajustado = (PESOACT - Peso_ideal) * 0.33 + Peso_ideal,
    
    # 2. Peso a utilizar según IMC
    Peso_calculo = if_else(BMI < 30, PESOACT, Peso_ajustado),
    
    # 3. Media del aporte calórico los 3 primeros días
    Media_cal_aguda = 
      rowMeans(pick(num_range("CALORIA", 1:3)), na.rm = TRUE) / Peso_calculo,
    
    # 4. Media del aporte calórico a partir del 4º día
    Media_cal_estable = 
      rowMeans(pick(num_range("CALORIA", 4:14)), na.rm = TRUE) / Peso_calculo,
    
    # 3. Media del aporte proteico los 3 primeros días
    Media_prot_aguda = 
      rowMeans(pick(num_range("PROT", 1:3)), na.rm = TRUE) / Peso_calculo,
    
    # 4. Media del aporte proteico a partir del 4º día
    Media_prot_estable = 
      rowMeans(pick(num_range("PROT", 4:14)), na.rm = TRUE) / Peso_calculo
  )

# Aporte calórico
resumen_i4_cal <- datos %>%
  # 1. Filtrado de pacientes con datos en fase estable
  filter(!is.na(Media_cal_estable)) %>%
  
  # 2. Cálculo del porcentaje y los IC
  summarise(
    Indicador = "4a. Aporte calórico",
    Numerador = sum(Media_cal_estable >= 25 & Media_cal_estable <= 30, 
                    na.rm = TRUE),
    Denominador = n(),
    `Resultado (%)` = round((Numerador / Denominador) * 100, 2),
    `IC 95% (inf – sup)` = 
      sprintf("(%.2f – %.2f)", 
              prop.test(Numerador, Denominador)$conf.int[1] * 100, 
              prop.test(Numerador, Denominador)$conf.int[2] * 100),
    Estándar = ">80%"
  )

# Aporte proteico
resumen_i4_prot <- datos %>%
  # 1. Filtrado de pacientes con datos en fase estable
  filter(!is.na(Media_prot_estable)) %>%
  
  # 2. Cálculo del porcentaje y los IC
  summarise(
    Indicador = "4b. Aporte proteico",
    Numerador = sum(Media_prot_estable >= 1.3, na.rm = TRUE),
    Denominador = n(),
    `Resultado (%)` = round((Numerador / Denominador) * 100, 2),
    `IC 95% (inf – sup)` = 
      sprintf("(%.2f – %.2f)", 
              prop.test(Numerador, Denominador, p = 0.8)$conf.int[1] * 100, 
              prop.test(Numerador, Denominador, p = 0.8)$conf.int[2] * 100),
    Estándar = ">80%"
  )

resumen_i4 <- bind_rows(resumen_i4_cal, resumen_i4_prot)
rm(resumen_i4_cal, resumen_i4_prot)
```

```{r}
# Análisis del error en el aporte calórico
error_cal <- datos %>%
  # 1. Filtrado de pacientes con datos en fase estable
  filter(!is.na(Media_cal_estable)) %>%
  
  # 2. Casos de error
  mutate(
    Categoria_cal = case_when(
      Media_cal_estable < 25 ~ "Hiponutrición",
      Media_cal_estable >= 25 & Media_cal_estable <= 30 ~ "Aporte adecuado",
      Media_cal_estable > 30 ~ "Hipernutrición"
    )
  ) %>%
  
  # 3. Resumen
  group_by(Categoria_cal) %>%
  summarise(
    Total_grupo = n(),
    Porcentaje = round(
      (Total_grupo / nrow(filter(datos, !is.na(Media_cal_estable)))) * 100, 2
    )
  )

kable(error_cal)
```

```{r}
# Días dentro del rango objetivo (calorías)
datos <- datos %>%
  rowwise %>%
  mutate(
    # Días con datos (no NA)
    n_dias_cal = sum(!is.na(c_across(CALORIA4:CALORIA14))),
    
    # Días dentro del rango
    n_dias_rango_cal = sum(
      (c_across(CALORIA4:CALORIA14) / Peso_calculo) >= 25 &
        (c_across(CALORIA4:CALORIA14) / Peso_calculo) <= 30,
      na.rm = TRUE
    ),
    
    # Porcentaje de cumplimiento
    cumplimiento_cal = if_else(n_dias_cal > 0,
                           (n_dias_rango_cal / n_dias_cal) * 100,
                           NA_real_)
  ) %>%
  ungroup()

# Días dentro del rango objetivo (proteínas)
datos <- datos %>% 
  rowwise %>%
  mutate(
    # Días con datos (no NA)
    n_dias_prot = sum(!is.na(c_across(PROT4:PROT14))),
    
    # Días dentro del rango
    n_dias_rango_prot = sum(
      (c_across(PROT4:PROT14) / Peso_calculo) >= 1.3,
      na.rm = TRUE
    ),
    
    # Porcentaje de cumplimiento
    cumplimiento_prot = if_else(n_dias_prot > 0,
                           (n_dias_rango_prot / n_dias_prot) * 100,
                           NA_real_)
  ) %>%
  ungroup()

# Boxplot
datos_boxplot <- datos %>%
  select(cumplimiento_cal, cumplimiento_prot) %>%
  pivot_longer(cols = everything(),
               names_to = "Indicador",
               values_to = "Porcentaje") %>%
  mutate(Indicador = recode(Indicador,
                            "cumplimiento_cal" = "Calorías",
                            "cumplimiento_prot" = "Proteínas")) %>%
  filter(!is.na(Porcentaje))

ggplot(datos_boxplot, aes(x = Indicador, y = Porcentaje, fill = Indicador)) +
  geom_boxplot(alpha = 0.6) +
  scale_fill_viridis_d(option = "viridis") +
  labs(title = "Distribución del aporte nutricional en fase estable",
       y = "% de días en rango por paciente",
       x = "") +
  theme_minimal() +
  theme(legend.position = "none")
```

## Nutrición enteral precoz

El nivel de adherencia en este caso es notable: 279 de 375 pacientes (74,4%, IC 69,61-78,68) reciben nutrición enteral (NE) durante las primeras 48h de evolución. Aun así, está lejos del estándar, lo cual indica un retraso sistémico en el inicio de la NE.

```{r}
# ---- I6. Nutrición enteral precoz ----

resumen_i6 <- datos %>%
  # 1. Filtrado de pacientes con NE o NE-NPT e indicación de NE
  filter(TIPO_SN_Grupo %in% c(1, 3), !is.na(INDICA_NE)) %>%
  
  # 2. Cálculo del porcentaje y los IC
  summarise(
    Indicador = "6. NE precoz",
    Numerador = sum(SN_Menos48h == 1),
    Denominador = n(),
    `Resultado (%)` = round((Numerador / Denominador) * 100, 2),
    `IC 95% (inf – sup)` = 
      sprintf("(%.2f – %.2f)", 
              prop.test(Numerador, Denominador)$conf.int[1] * 100, 
              prop.test(Numerador, Denominador)$conf.int[2] * 100),
    Estándar = "100%"
  )
```

## Uso adecuado de nutrición parenteral total (NPT)

Existe indicación de nutrición parenteral total (NPT) en 132 de los 193 pacientes (68,4%, IC 61,26-74,78) que reciben NPT. Este resultado también se aleja del estándar de referencia del 90%.

```{r}
# ---- I7. Uso adecuado de NPT ----

resumen_i7 <- datos %>%
  # 1. Filtrado de pacientes que reciben NPT
  filter(!is.na(FINICNPT2)) %>%
  
  # 2. Cálculo del porcentaje y los IC
  summarise(
    Indicador = "7. NPT adecuada",
    Numerador = sum(!is.na(INDICA_NTP) | !is.na(INDICA_NTP_PocoAporte)),
    Denominador = n(),
    `Resultado (%)` = round((Numerador / Denominador) * 100, 2),
    `IC 95% (inf – sup)` = 
      sprintf("(%.2f – %.2f)", 
              prop.test(Numerador, Denominador, 0.9)$conf.int[1] * 100, 
              prop.test(Numerador, Denominador, 0.9)$conf.int[2] * 100),
    Estándar = ">90%"
  )
```

## Adecuación temporal del inicio de la nutrición parenteral complementaria (NPC)

Solo 10 de 163 pacientes (6,13%, IC 3,15-11,30) que al 4º día no alcanzan al menos el 60% de los requerimientos nutricionales reciben nutrición parenteral complementaria (NPC). El resultado es muy bajo en comparación con el estándar del 90%.

```{r}
# ---- I8. Adecuación temporal de la NPC ----

resumen_i8 <- datos %>%
  # 1. Pacientes con NE o NE-NPT y valores registradps del 4º día 
  filter(TIPO_SN_Grupo %in% c(1, 3), !is.na(CALORIA4), !is.na(PROT4)) %>%
  
  # 2. Pacientes con <60% del aporte nutricional
  filter(CALORIA4 < (15 * Peso_calculo) | PROT4 < (0.8 * Peso_calculo)) %>%
  
  # 3. Tiempo hasta inicio de NPC
  mutate(
    FINICNE2 = ymd_hms(FINICNE2),
    FINICNPT2 = ymd_hms(FINICNPT2),
    dias_npc = as.numeric(difftime(FINICNPT2, FINICNE2, units = "days"))
  ) %>%
  
  # 4. Cálculo del porcentaje y los IC
  summarise(
    Indicador = "8. NPC adecuada",
    Numerador = sum(dias_npc <= 5, na.rm = TRUE),
    Denominador = n(),
    `Resultado (%)` = round((Numerador / Denominador) * 100, 2),
    `IC 95% (inf – sup)` = 
      sprintf("(%.2f – %.2f)", 
              prop.test(Numerador, Denominador, 0.9)$conf.int[1] * 100, 
              prop.test(Numerador, Denominador, 0.9)$conf.int[2] * 100),
    Estándar = ">90%"
  )
```

## Monitorización de la nutrición enteral

La monitorización de la NE es correcta en 101 de los 444 que reciben NE (22,75%, IC 18,99-26,99). En el gráfico se muestran los porcentajes de cumplimiento para cada uno de los controles.

```{r}
# ---- I9. Monitorización de la NE ----

resumen_i9 <- datos %>%
  # 1. Filtrado de pacientes con NE
  filter(!is.na(FINICNE2)) %>%
  
  # 2. Registro de complicaciones
  mutate(
    Reg_comp = if_else(
      !is.na(PVRGM100) & !is.na(PDANE) & !is.na(PCLOSTDIF) & 
        !is.na(PVOMITO) & !is.na(PBRONCOAS) & !is.na(PISQUINT), 
      1, 0, missing = 0
    )
  ) %>%
  
  # 3. Cumplimiento de controles
  mutate(
    # Triglicéridos
    Reg_trig = case_when(
      TIPO_SN_Grupo %in% c(1, 3) & TOTALNE2 >= 14 ~ 
        !is.na(TRIGLI7) & !is.na(TRIGLIA),
      TIPO_SN_Grupo %in% c(1, 3) & TOTALNE2 < 14 ~ 
        !is.na(TRIGLI7) | !is.na(TRIGLIA),
      TRUE ~ !is.na(TRIGLIA)
    ),
    
    # Colesterol
    Reg_col = case_when(
      TIPO_SN_Grupo %in% c(1, 3) & TOTALNE2 >= 14 ~ 
        !is.na(COLESTER7) & !is.na(COLESTERA),
      TIPO_SN_Grupo %in% c(1, 3) & TOTALNE2 < 14 ~ 
        !is.na(COLESTER7) | !is.na(COLESTERA),
      TRUE ~ !is.na(COLESTERA)
    ),
    
    # Albúmina
    Reg_alb = case_when(
      TIPO_SN_Grupo %in% c(1, 3) & TOTALNE2 >= 14 ~ 
        !is.na(ALBUMIN7) & !is.na(ALBUMINAA),
      TIPO_SN_Grupo %in% c(1, 3) & TOTALNE2 < 14 ~ 
        !is.na(ALBUMIN7) | !is.na(ALBUMINAA),
      TRUE ~ !is.na(ALBUMINAA)
    ),
    
    # Prealbúmina
    Reg_prealb = case_when(
      TIPO_SN_Grupo %in% c(1, 3) & TOTALNE2 >= 14 ~ 
        !is.na(PREALBU7) & !is.na(PREALBUA),
      TIPO_SN_Grupo %in% c(1, 3) & TOTALNE2 < 14 ~ 
        !is.na(PREALBU7) | !is.na(PREALBUA),
      TRUE ~ !is.na(PREALBUA)
    ),
    
    # Perfil hepático
    Reg_perf = case_when(
      TIPO_SN_Grupo %in% c(1, 3) & TOTALNE2 >= 14 ~
        !is.na(FALCALI7) & !is.na(FILIRUB7) & !is.na(GAMGT7) &
        !is.na(GOT7) & !is.na(GPT7) & !is.na(PROTT7) &
        !is.na(FALCALIA) & !is.na(FILIRUBA) & !is.na(GAMGTA) &
        !is.na(GOTA) & !is.na(GPTA) & !is.na(PROTTA),
      TIPO_SN_Grupo %in% c(1, 3) & TOTALNE2 < 14 ~ 
        (!is.na(FALCALI7) & !is.na(FILIRUB7) & !is.na(GAMGT7) &
           !is.na(GOT7) & !is.na(GPT7) & !is.na(PROTT7)) |
        (!is.na(FALCALIA) & !is.na(FILIRUBA) & !is.na(GAMGTA) &
           !is.na(GOTA) & !is.na(GPTA) & !is.na(PROTTA)),
      TRUE ~
        !is.na(FALCALIA) & !is.na(FILIRUBA) & !is.na(GAMGTA) &
        !is.na(GOTA) & !is.na(GPTA) & !is.na(PROTTA)
    )
  ) %>%
  
  # 4. Resumen de la monitorización
  mutate(
    Monitorizacion = if_else(
      Reg_comp == 1 & Reg_trig  & Reg_col  & Reg_alb  & Reg_prealb  & Reg_perf,
      1, 0, missing = 0
    )
  ) %>%
  
  # 5. Cálculo del porcentaje y los IC
  summarise(
    Indicador = "9. Monitorización NE",
    Numerador = sum(Monitorizacion == 1),
    Denominador = n(),
    `Resultado (%)` = round((Numerador / Denominador) * 100, 2),
    `IC 95% (inf – sup)` = 
      sprintf("(%.2f – %.2f)", 
              prop.test(Numerador, Denominador, 0.9)$conf.int[1] * 100, 
              prop.test(Numerador, Denominador, 0.9)$conf.int[2] * 100),
    Estándar = "100%"
  )
```

```{r}
# Cálculo de porcentajes por control
datos_monitorizacion <- datos %>%
  # 1. Filtrado de pacientes con NE
  filter(!is.na(FINICNE2)) %>%
  
  # 2. Registro de complicaciones
  mutate(
    Reg_comp = if_else(
      !is.na(PVRGM100) & !is.na(PDANE) & !is.na(PCLOSTDIF) & 
        !is.na(PVOMITO) & !is.na(PBRONCOAS) & !is.na(PISQUINT), 
      1, 0, missing = 0
    )
  ) %>%
  
  # 3. Cumplimiento de controles
  mutate(
    # Triglicéridos
    Reg_trig = case_when(
      TIPO_SN_Grupo %in% c(1, 3) & TOTALNE2 >= 14 ~ 
        !is.na(TRIGLI7) & !is.na(TRIGLIA),
      TIPO_SN_Grupo %in% c(1, 3) & TOTALNE2 < 14 ~ 
        !is.na(TRIGLI7) | !is.na(TRIGLIA),
      TRUE ~ !is.na(TRIGLIA)
    ),
    
    # Colesterol
    Reg_col = case_when(
      TIPO_SN_Grupo %in% c(1, 3) & TOTALNE2 >= 14 ~ 
        !is.na(COLESTER7) & !is.na(COLESTERA),
      TIPO_SN_Grupo %in% c(1, 3) & TOTALNE2 < 14 ~ 
        !is.na(COLESTER7) | !is.na(COLESTERA),
      TRUE ~ !is.na(COLESTERA)
    ),
    
    # Albúmina
    Reg_alb = case_when(
      TIPO_SN_Grupo %in% c(1, 3) & TOTALNE2 >= 14 ~ 
        !is.na(ALBUMIN7) & !is.na(ALBUMINAA),
      TIPO_SN_Grupo %in% c(1, 3) & TOTALNE2 < 14 ~ 
        !is.na(ALBUMIN7) | !is.na(ALBUMINAA),
      TRUE ~ !is.na(ALBUMINAA)
    ),
    
    # Prealbúmina
    Reg_prealb = case_when(
      TIPO_SN_Grupo %in% c(1, 3) & TOTALNE2 >= 14 ~ 
        !is.na(PREALBU7) & !is.na(PREALBUA),
      TIPO_SN_Grupo %in% c(1, 3) & TOTALNE2 < 14 ~ 
        !is.na(PREALBU7) | !is.na(PREALBUA),
      TRUE ~ !is.na(PREALBUA)
    ),
    
    # Perfil hepático
    Reg_perf = case_when(
      TIPO_SN_Grupo %in% c(1, 3) & TOTALNE2 >= 14 ~
        !is.na(FALCALI7) & !is.na(FILIRUB7) & !is.na(GAMGT7) &
        !is.na(GOT7) & !is.na(GPT7) & !is.na(PROTT7) &
        !is.na(FALCALIA) & !is.na(FILIRUBA) & !is.na(GAMGTA) &
        !is.na(GOTA) & !is.na(GPTA) & !is.na(PROTTA),
      TIPO_SN_Grupo %in% c(1, 3) & TOTALNE2 < 14 ~ 
        (!is.na(FALCALI7) & !is.na(FILIRUB7) & !is.na(GAMGT7) &
           !is.na(GOT7) & !is.na(GPT7) & !is.na(PROTT7)) |
        (!is.na(FALCALIA) & !is.na(FILIRUBA) & !is.na(GAMGTA) &
           !is.na(GOTA) & !is.na(GPTA) & !is.na(PROTTA)),
      TRUE ~
        !is.na(FALCALIA) & !is.na(FILIRUBA) & !is.na(GAMGTA) &
        !is.na(GOTA) & !is.na(GPTA) & !is.na(PROTTA)
    )
  ) %>%
  
  # 4. Resumen de la monitorización
  mutate(
    Monitorizacion = if_else(
      Reg_comp == 1 & Reg_trig  & Reg_col  & Reg_alb  & Reg_prealb  & Reg_perf,
      1, 0, missing = 0
    )
  ) %>%
  
  # 5. Datos para el gráfico
  summarise(
    Complicaciones = mean(Reg_comp, na.rm = TRUE) * 100,
    Triglicéridos = mean(Reg_trig, na.rm = TRUE) * 100,
    Colesterol = mean(Reg_col, na.rm = TRUE) * 100,
    Albúmina = mean(Reg_alb, na.rm = TRUE) * 100,
    Prealbúmina = mean(Reg_prealb, na.rm = TRUE) * 100,
    `Perfil hepático` = mean(Reg_perf, na.rm = TRUE) * 100
  ) %>%
  
  pivot_longer(
    cols = everything(), names_to = "Control", values_to = "Porcentaje"
  )

# Gráfico de barras
ggplot(datos_monitorizacion, aes(x = reorder(Control, Porcentaje), 
                                 y = Porcentaje,
                                 fill = Porcentaje)) +
  geom_bar(stat = "identity", show.legend = FALSE) +
  scale_fill_viridis(option = "viridis") +
  coord_flip() +
  labs(
    title = "Monitorización de la NE",
    subtitle = "Cumplimiento por caso",
    x = NULL,
    y = "% de cumplimiento"
  ) +
  theme_minimal() +
  theme(
    panel.grid.minor = element_blank(),
    plot.title = element_text(face = "bold")
  ) +
  geom_text(aes(label = paste0(round(Porcentaje, 2), "%")),
            hjust = -0.2, size = 3.5, fontface = "bold") +
  ylim(0, 115)
```

## Definición Disfunción Hepática Asociada a la Nutrición Parenteral (DHANP)

De los 101 pacientes que pasan más de 7 días con NP, 76 (75,2%, IC 65,48-83,06) cumplen los criterios de Disfunción Hepática Asociada a la Nutrición Parenteral (DHANP). Es un valor muy elevado en comparación con el estándar de referencia del 20%, debido principalmente a la presencia de colestasis (98,7% de pacientes).

```{r}
# ---- I12. Disfunción hepática asociada a la NP ----

resumen_i12 <- datos %>%
  # 1. Filtrado de pacientes que reciben NPT durante al menos 7 días
  filter(TOTALNPT22 >= 7) %>%
  
  # 2. Pacientes con disfunción hepática según grupo
  mutate(
    Colestasis = case_when(
      TIPO_SN_Grupo %in% c(2, 4) ~ 
        (FALCALI7 > 280 | GAMGT7 > 50 | FILIRUB7 > 1.2 |
           FALCALIA > 280 | GAMGTA > 50 | FILIRUBA > 1.2),
      TRUE ~ (FALCALIA > 280 | GAMGTA > 50 | FILIRUBA > 1.2)
    ),
    
    Necrosis = case_when(
      TIPO_SN_Grupo %in% c(2, 4) ~
        ((GOT7 > 40 | GPT7 > 42) & (FILIRUB7 > 1.2 | INR7 > 1.4)) |
        ((GOTA > 40 | GPTA > 42) & (FILIRUBA > 1.2 | INRA > 1.4)),
      TRUE ~ ((GOTA > 40 | GPTA > 42) & (FILIRUBA > 1.2 | INRA > 1.4))
    ),
    
    Lesion_mixta = case_when(
      TIPO_SN_Grupo %in% c(2, 4) ~
        ((FALCALIA > 280 | GAMGTA > 50) & (GOTA > 40 | GPTA > 42)) |
        ((FALCALIA > 280 | GAMGTA > 50) & (GOTA > 40 | GPTA > 42)),
      TRUE ~ ((FALCALIA > 280 | GAMGTA > 50) & (GOTA > 40 | GPTA > 42))
    ),
    
    DHANP = if_else(Colestasis | Necrosis | Lesion_mixta, 1, 0)
  ) %>%
  
  # 3. Cálculo del porcentaje y los IC
  summarise(
    Indicador = "12. DHANP",
    Numerador = sum(DHANP == 1, na.rm = TRUE),
    Denominador = n(),
    `Resultado (%)` = round((Numerador / Denominador) * 100, 2),
    `IC 95% (inf – sup)` = 
      sprintf("(%.2f – %.2f)", 
              prop.test(Numerador, Denominador, 0.2)$conf.int[1] * 100, 
              prop.test(Numerador, Denominador, 0.2)$conf.int[2] * 100),
    Estándar = "<20%"
  )
```

```{r}
# DHANP por diagnóstico
tipo_dhanp <- datos %>%
  # 1. Filtrado de pacientes que reciben NPT durante al menos 7 días
  filter(TOTALNPT22 >= 7) %>%
  
  # 2. Pacientes con disfunción hepática según grupo
  mutate(
    Colestasis = case_when(
      TIPO_SN_Grupo %in% c(2, 4) ~ 
        (FALCALI7 > 280 | GAMGT7 > 50 | FILIRUB7 > 1.2 |
           FALCALIA > 280 | GAMGTA > 50 | FILIRUBA > 1.2),
      TRUE ~ (FALCALIA > 280 | GAMGTA > 50 | FILIRUBA > 1.2)
    ),
    
    Necrosis = case_when(
      TIPO_SN_Grupo %in% c(2, 4) ~
        ((GOT7 > 40 | GPT7 > 42) & (FILIRUB7 > 1.2 | INR7 > 1.4)) |
        ((GOTA > 40 | GPTA > 42) & (FILIRUBA > 1.2 | INRA > 1.4)),
      TRUE ~ ((GOTA > 40 | GPTA > 42) & (FILIRUBA > 1.2 | INRA > 1.4))
    ),
    
    Lesion_mixta = case_when(
      TIPO_SN_Grupo %in% c(2, 4) ~
        ((FALCALIA > 280 | GAMGTA > 50) & (GOTA > 40 | GPTA > 42)) |
        ((FALCALIA > 280 | GAMGTA > 50) & (GOTA > 40 | GPTA > 42)),
      TRUE ~ ((FALCALIA > 280 | GAMGTA > 50) & (GOTA > 40 | GPTA > 42))
    ),
    
    DHANP = if_else(Colestasis | Necrosis | Lesion_mixta, 1, 0)
  ) %>%
  
  summarise(
   Colestasis = round(mean(Colestasis, na.rm = TRUE) * 100, 2),
   Necrosis = round(mean(Necrosis, na.rm = TRUE) * 100, 2),
   Mixta = round(mean(Lesion_mixta, na.rm = TRUE) * 100, 2)
  )

kable(tipo_dhanp)
```

## Resumen de indicadores

```{r}
# ---- Tabla resumen ----

# Tabla de indicadores
tabla_indicadores <- bind_rows(resumen_i1, resumen_i2, resumen_i4, resumen_i6,
                               resumen_i7, resumen_i8, resumen_i9, resumen_i12)

kable(tabla_indicadores)
```

# Anexo. Código R

```{r ref.label=knitr::all_labels(), echo=TRUE, eval=FALSE}

```

