---
title: "Proyecto ENPIC"
author: "Guillem Lluís i Luengo"
date: "`r Sys.Date()`"
output: word_document
header-includes:
  - \usepackage{setspace}
  - \onehalfspacing
csl: nlm-citation-sequence-brackets-year-only-no-issue.csl
---

```{r setup, include=FALSE}
require(knitr)

opts_chunk$set(echo = FALSE,
               warning = FALSE,
               message = FALSE,
               comment = "", 
               cache = TRUE,
               tidy = TRUE,
               prompt = FALSE,
               tidy.opts = list(width.cutoff = 72),
               fig.width = 7,
               fig.height = 6)

options(width = 75)

Sys.setlocale("LC_TIME", "C")
```

# Resultados

Los resultados de los indicadores se presentan como porcentajes y intervalos de confianza (IC) al 95%. Cuando el estándar de referencia es el 100%, no tiene sentido realizar contrastes de hipótesis porque, al comparar con el objetivo ideal, siempre se obtendrá significación. En caso contrario, se indicará también el valor p. Se considera que existe significación estadística si p < 0,05.

```{r}
# ---- Instalación de paquetes ----
if (!require("haven")) {
  install.packages("haven")
}

library(haven)
library(dplyr)
library(lubridate)
library(knitr)
library(tidyr)
library(ggplot2)


# ---- Preparación de los datos ----

# Carga de datos
datos <- read_sav("ENPIC_BMI_525.sav")

# Valores faltantes
datos <- datos %>% filter(!is.na(FINICNE2) | !is.na(FINICNPT2))

# Corrección de errores
datos$FINICNPT2[datos$IDICOMEP == 4007] <- 
  datos$FINICNPT2[datos$IDICOMEP == 4007] - lubridate::years(90)

datos$TIPO_SN_Grupo[datos$IDICOMEP == 34006] <- 3
datos$TIPO_SN_Grupo[datos$IDICOMEP == 34007] <- 3
```

## Identificación de enfermos en riesgo nutricional (RN)

Todos los pacientes incluidos en el estudio tuvieron una estancia en la UCI superior a 48h. Se valoró el riesgo nutricional con la herramienta NUTRIC Score en 509 de los 525 casos (96,95%, IC 94,99-98,19). Este valor indica una adherencia alta al protocolo.

```{r}
# ---- I1. Identificación de enfermos en riesgo nutricional ----

resumen_i1 <- datos %>%
  # 1. Filtrado de pacientes con estancia > 48 h
  filter(DIASUCI >= 2) %>% # Todos
  
  # 2. Cálculo del porcentaje y los IC
  summarise(
    Indicador = "1. Riesgo nutricional",
    Numerador = sum(!is.na(NUTRIC_Score)),
    Denominador = n(),
    `Resultado (%)` = round((Numerador / Denominador) * 100, 2),
    `IC 95% (inf – sup)` = 
      sprintf("(%.2f – %.2f)", 
              prop.test(Numerador, Denominador)$conf.int[1] * 100, 
              prop.test(Numerador, Denominador)$conf.int[2] * 100),
    Estándar = "100%"
  )
```

## Valoración del estado nutricional (EN)

Se realizó la valoración del EN en 233 de los 233 pacientes con RN (100%, IC 97,98-100). Es necesario tener en cuenta, no obstante, que existen 16 casos en los que no se pudo objetivar el RN mediante el NUTRIC Score y que, por este motivo, no se han incluido en el cálculo.

```{r}
# ---- I2. Valoración del estado nutricional ----

resumen_i2 <- datos %>%
  # 1. Filtrado de pacientes con riesgo nutricional (NUTRIC Score > 5)
  filter(NUTRIC_Score >= 5) %>%
  
  # 2. Cálculo del porcentaje y los IC
  summarise(
    Indicador = "2. Estado nutricional",
    Numerador = sum(!is.na(VGSING2)),
    Denominador = n(),
    `Resultado (%)` = round((Numerador / Denominador) * 100, 2),
    `IC 95% (inf – sup)` = 
      sprintf("(%.2f – %.2f)", 
              prop.test(Numerador, Denominador)$conf.int[1] * 100, 
              prop.test(Numerador, Denominador)$conf.int[2] * 100),
    Estándar = "100%"
  )
```

## Adecuación del aporte calórico y proteico del soporte nutricional

El cumplimiento de los requerimientos nutricionales en los pacientes que alcanzan el 4º día tras el ingreso en la UCI es bajo: 58 de 508 pacientes para el aporte calórico (11,42%, IC 8,85-14,59) y 117 de 508 para el aporte proteico (23,03%, 19,49-26,99).

De los pacientes que no cumplen los requerimientos de aporte calórico, 425 no llegan al límite inferior, mientas que 25 superan el límite superior, lo cual indica una tendencia a la hiponutrición (ver Tabla). Se añade también un gráfico con la distribución de días dentro de los rangos teóricos de aporte nutricional.

```{r}
# ---- I4. Adecuación del aporte calórico y proteico ----

# Cálculos adicionales
datos <- datos %>%
  mutate(
    # 1. Cálculo del peso ideal y del peso ajustado
    Peso_ideal = 25 * (TALLA^2),
    Peso_ajustado = (PESOACT - Peso_ideal) * 0.33 + Peso_ideal,
    
    # 2. Peso a utilizar según IMC
    Peso_calculo = if_else(BMI < 30, PESOACT, Peso_ajustado),
    
    # 3. Media del aporte calórico los 3 primeros días
    Media_cal_aguda = 
      rowMeans(pick(num_range("CALORIA", 1:3)), na.rm = TRUE) / Peso_calculo,
    
    # 4. Media del aporte calórico a partir del 4º día
    Media_cal_estable = 
      rowMeans(pick(num_range("CALORIA", 4:14)), na.rm = TRUE) / Peso_calculo,
    
    # 3. Media del aporte proteico los 3 primeros días
    Media_prot_aguda = 
      rowMeans(pick(num_range("PROT", 1:3)), na.rm = TRUE) / Peso_calculo,
    
    # 4. Media del aporte proteico a partir del 4º día
    Media_prot_estable = 
      rowMeans(pick(num_range("PROT", 4:14)), na.rm = TRUE) / Peso_calculo
  )

# Aporte calórico
resumen_i4_cal <- datos %>%
  # 1. Filtrado de pacientes con datos en fase estable
  filter(!is.na(Media_cal_estable)) %>%
  
  # 2. Cálculo del porcentaje y los IC
  summarise(
    Indicador = "4a. Aporte calórico",
    Numerador = sum(Media_cal_estable >= 25 & Media_cal_estable <= 30, 
                    na.rm = TRUE),
    Denominador = n(),
    `Resultado (%)` = round((Numerador / Denominador) * 100, 2),
    `IC 95% (inf – sup)` = 
      sprintf("(%.2f – %.2f)", 
              prop.test(Numerador, Denominador)$conf.int[1] * 100, 
              prop.test(Numerador, Denominador)$conf.int[2] * 100),
    Estándar = ">80%"
  )

# Aporte proteico
resumen_i4_prot <- datos %>%
  # 1. Filtrado de pacientes con datos en fase estable
  filter(!is.na(Media_prot_estable)) %>%
  
  # 2. Cálculo del porcentaje y los IC
  summarise(
    Indicador = "4b. Aporte proteico",
    Numerador = sum(Media_prot_estable >= 1.3, na.rm = TRUE),
    Denominador = n(),
    `Resultado (%)` = round((Numerador / Denominador) * 100, 2),
    `IC 95% (inf – sup)` = 
      sprintf("(%.2f – %.2f)", 
              prop.test(Numerador, Denominador, p = 0.8)$conf.int[1] * 100, 
              prop.test(Numerador, Denominador, p = 0.8)$conf.int[2] * 100),
    Estándar = ">80%"
  )

resumen_i4 <- bind_rows(resumen_i4_cal, resumen_i4_prot)
rm(resumen_i4_cal, resumen_i4_prot)
```

```{r}
# Análisis del error en el aporte calórico
error_cal <- datos %>%
  # 1. Filtrado de pacientes con datos en fase estable
  filter(!is.na(Media_cal_estable)) %>%
  
  # 2. Casos de error
  mutate(
    Categoria_cal = case_when(
      Media_cal_estable < 25 ~ "Hiponutrición",
      Media_cal_estable >= 25 & Media_cal_estable <= 30 ~ "Aporte adecuado",
      Media_cal_estable > 30 ~ "Hipernutrición"
    )
  ) %>%
  
  # 3. Resumen
  group_by(Categoria_cal) %>%
  summarise(
    Total_grupo = n(),
    Porcentaje = round(
      (Total_grupo / nrow(filter(datos, !is.na(Media_cal_estable)))) * 100, 2
    )
  )

kable(error_cal)
```

```{r}
# Boxplot
datos_boxplot <- datos %>%
  select(cumplimiento_cal, cumplimiento_prot) %>%
  pivot_longer(cols = everything(),
               names_to = "Indicador",
               values_to = "Porcentaje") %>%
  mutate(Indicador = recode(Indicador,
                            "cumplimiento_cal" = "Calorías",
                            "cumplimiento_prot" = "Proteínas")) %>%
  filter(!is.na(Porcentaje))

ggplot(datos_boxplot, aes(x = Indicador, y = Porcentaje, fill = Indicador)) +
  geom_boxplot(alpha = 0.6) +
  scale_fill_viridis_d(option = "viridis") +
  labs(title = "Distribución del aporte nutricional en fase estable",
       y = "% de días en rango por paciente",
       x = "") +
  theme_minimal() +
  theme(legend.position = "none")
```

## Nutrición enteral precoz